ACORDAO-COMPLETO-2498967

ACÓRDÃO 45/2022 ATA 1/2022 - SEGUNDA CÂMARA

VISTOS, relatados e discutidos estes autos referentes à Tomada de Contas Especial instaurada pelo Ministério do Turismo, em nome do responsável Sr. José Sérgio Pinheiro Diógenes, Prefeito de Jaguaribe/CE, no período de 2009/2012, em decorrência da não aprovação da prestação de contas dos recursos públicos do Convênio 703.868/2009, cujo objeto era dar apoio financeiro à realização do evento denominado "Festival da Juventude no Município de Jaguaribe/CE", nos dias 9 e 10/7/2009.
ACORDAM os Ministros do Tribunal de Contas da União, reunidos em sessão da 2ª Câmara, ante as razões expostas pelo Relator, em:
9.1. com fundamento nos arts. 1º, inciso I, 16, inciso III, alínea c, 19, caput, e 23, inciso III, da Lei 8.443/1992, julgar irregulares as contas do Sr. José Sérgio Pinheiro Diógenes e condená-lo ao pagamento da quantia de R$ 171.428,60 (cento e setenta e um mil, quatrocentos e vinte e oito reais e sessenta centavos) , acrescida da atualização monetária e dos juros de mora, calculados a partir de 24/07/2009 até a data da efetiva quitação, fixando-lhe o prazo de 15 (quinze) dias, a contar do recebimento da notificação, para que comprove, perante o Tribunal (art. 214, inciso III, alínea a, do Regimento Interno/TCU) , o recolhimento da dívida ao Tesouro Nacional, devendo ser abatida na oportunidade a quantia de R$ 723,24 (setecentos e vinte e três reais e vinte e quatro centavos) , já recolhida em 19/11/2009, nos termos da legislação em vigor; 
9.2. aplicar ao Sr. José Sérgio Pinheiro Diógenes a multa, prevista no art. 57 da Lei 8.443/1992, no valor de R$ 35.000,00 (trinta e cinco mil reais) , fixando-lhe o prazo de 15 (quinze) dias, a contar da notificação, para que comprove, perante o Tribunal (art. 214, inciso III, alínea a, do Regimento Interno/TCU) , o recolhimento da dívida aos cofres do Tesouro Nacional, atualizada monetariamente desde a data deste Acórdão até a do efetivo recolhimento, se for paga após o vencimento, na forma da legislação em vigor;
9.3. autorizar, caso requerido, nos termos do art. 26 da Lei 8.443/1992, o parcelamento das dívidas em até 36 (trinta e seis) parcelas mensais e sucessivas, sobre as quais incidirão os correspondentes acréscimos legais (débito: atualização monetária e juros de mora; multa: atualização monetária) , esclarecendo ao responsável que a falta de pagamento de qualquer parcela importará no vencimento antecipado do saldo devedor (art. 217, § 2º, inciso II, do Regimento Interno/TCU) , sem prejuízo das demais medidas legais;   
9.4. autorizar, desde logo, a cobrança judicial das dívidas a que se referem os subitens anteriores, caso não atendida a notificação, com base no art. 28, inciso II, da Lei 8.443/1992;
9.5. remeter cópia deste Acórdão à Procuradoria da República no Estado do Ceará, com fundamento no art. 16, § 3º, da Lei 8.443/1992 e no art. 209, § 7º, do Regimento Interno/TCU.

Tomada de Contas Especial em que se discute a inexecução física-financeira de objeto pactuado (realização de evento) mediante convênio.

Segunda Câmara

Município de Jaguaribe/CE.

3. Responsável: José Sérgio Pinheiro Diógenes (XXX.275.393-XX).

13.1. Ministros presentes: Bruno Dantas (Presidente), Augusto Nardes e Raimundo Carreiro.
13.2. Ministros-Substitutos presentes: Marcos Bemquerer Costa (Relator) e André Luís de Carvalho.

MARCOS BEMQUERER

Trata-se da Tomada de Contas Especial instaurada pelo Ministério do Turismo em nome do Sr. José Sérgio Pinheiro Diógenes, Prefeito de Jaguaribe/CE, na gestão de 2009-2012, em decorrência da não aprovação da prestação de contas referente ao Convênio 703.868/2009, celebrado entre o aludido órgão ministerial e o referido ente municipal, tendo por objeto dar apoio financeiro à realização do evento denominado "Festival da Juventude no Município de Jaguaribe/CE", nos dias 9 e 10/7/2009 (peça 1, p. 32-50) .
2.	A seguir, reproduzo, com alguns ajustes de forma, excerto da instrução da peça 85, em que a matéria destes autos foi assim historiada e analisada pela Secretaria de Controle Externo de Tomada de Contas Especial - SecexTCE: 
"HISTÓRICO 
 2. O Convênio Siconv 703868/2009 (peça 1, p. 32-50) foi firmado em 25/6/2009, sendo previstos R$ 210.000,00 para a execução do objeto, dos quais R$ 200.000,00 seriam aportados pela União e a contrapartida de responsabilidade do município estabelecida em R$ 10.000,00.
3.  O plano de trabalho aprovado (peça 1, p. 14) previa a execução dos seguintes itens:
	Descrição
	Qtde.
	Valor total (R$) 

	Contratação de banda de renome regional de menor porte
	2
	60.000,00

	Contratação de banda de renome regional de maior porte
	2
	120.000,00

	Locação de palco, som e iluminação
	1
	25.000,00

	Confecção de camisetas em malha de algodão
	500
	5.000,00

	T O T A L
		210.000,00

4. Os recursos federais foram integralmente repassados por meio da Ordem Bancária 2009OB801002, de 22/7/2009 (peça 1, p. 52) e depositados na conta vinculada em 24/7/2009 (peça 40, p. 94) . A Prefeitura Municipal de Jaguaribe enviou a prestação de contas por meio do Ofício 426/2009, de 27/11/2009 (peça 1, p. 58) .
5. As contas foram objeto de análise inicial do MTur presente no Parecer 40/2010 (peça 1, p. 59-65) , havendo conclusão pela insuficiência da documentação apresentada pela Prefeitura de Jaguaribe/CE (falta de cópias autenticadas dos contratos de prestação de serviços e notas fiscais dos representantes legais das bandas regionais contratadas; dos fornecedores de palco, som e iluminação; e da empresa que confeccionou as camisetas) , o que não permitia a emissão de posicionamento conclusivo a respeito da regularidade da execução física do objeto do convênio.
6. Com isso, por meio do Ofício 2144/2010/CGMC/SNPTur/MTur, de 16/8/2010 (peça 1, p. 66-70) , o convenente foi chamado em diligência. Como resposta, a Prefeitura de Jaguaribe/CE encaminhou o Ofício 404/2010, de 17/9/2010 (peça 1, p. 71-72) .
8. Reexaminada a prestação de contas por meio da Nota Técnica de Reanálise 1175/2011, de 26/4/2011 (peça 1, p. 75-80) , foi realizada mais uma diligência junto ao convenente, efetivada por meio do Ofício 1615/2011 CEAPC/DGE/SE/MTur, de 31/5/2011 (peça 1, p. 74) .
9. Em atendimento, a Prefeitura se manifestou por meio do Ofício 356/2011, de 13/6/2011 (peça 1, 81-82) , tendo o MTur realizado mais uma análise, agora por meio da Nota Técnica de Reanálise 1039/2013, de 3/10/2013 (peça 1, 83-85) , onde se registrou que o conjunto probatório apresentado pela Prefeitura de Jaguaribe/CE era alusivo ao evento 'XL Expojaguar 2009', e não ao 'Festival da Juventude', objeto do convênio. Quanto às despesas com a confecção das camisetas, apesar de recebido o atestado pelo almoxarife do convenente, o MTur entendeu que seria, ainda, necessária a apresentação de declaração original ou cópia autenticada, contendo o CPF do signatário.
10. Assim, o MTur tornou a diligenciar o convenente (peça 1, p. 86) , no que foi atendido em 25/10/2013 (peça 1, p. 88-89) , ocasião em que o então prefeito, além de informar quanto ao envio da declaração original do almoxarife relativa à confecção das camisetas, esclareceu que:
	a) a associação equivocada do 'Festival da Juventude' com a 'Expojaguar 2009' feita pelo site kilokura.com havia se dado de forma inadvertida, existindo fotografias que permitiam discernir tratar de eventos distintos; e
	b) o 'Festival da Juventude' e a 'Expojaguar 2009' haviam se dado em datas e locais próximos, sendo que a Expojaguar, evento tradicional da cidade, era financiado pelos próprios produtores rurais, por meio da Associação dos Produtores de Leite e Derivados de Jaguaribe/CE.
10. As justificativas da Prefeitura de Jaguaribe/CE não foram aceitas pelo MTur, que, por meio da Nota Técnica de Reanálise 1332/2013, de 6/12/2013 (peça 1, p. 90-93) , manteve todas as ressalvas iniciais, opinando, finalmente, pela não aprovação da execução física do convênio.
11. Ato contínuo, foi produzida a Nota Técnica de Análise Financeira 392/2014, de 26/3/2014 (peça 1, p. 99-104) , que opinou pela reprovação também da execução financeira do Convênio em razão das seguintes ocorrências:
	a) falta de aporte da contrapartida;
	b) contratação do prestador por meio de pregão presencial, e não eletrônico, sem justificativa;
	c) falta de comprovação da realização de pesquisa de preço prévia à realização do pregão e falta de upload dos documentos de comprovação financeira no Siconv;
	d) atividade econômica incompatível da licitante J.B.J. Construções Ltda., dado que empresa de engenharia, conquanto o objeto fosse a realização de evento; sem comprovação explícita da capacidade técnica da licitante para a execução do objeto visado pelo ajuste;
	e) não comprovação da publicação do aviso de adjudicação e homologação do certame;
	f) apresentação de nota fiscal não detalhada pela contratada, que não fora inserida no Siconv;
	g) falta de comprovação dos pagamentos realizados à empresa contratada.
12. O convenente e seu representante legal foram notificados sobre a não aprovação da prestação de contas - Ofícios 1562 e 1563/2014/CGCV/SPOA/SE/MTur, de 26/8/2014 (peça 1, p. 96-98) .
13. Por meio do Ofício 159/2014-GP/EF, de 10/9/2014, e anexos (peça 1, p. 107-115) , a Prefeitura de Jaguaribe/CE informou a propositura de ação de improbidade administrativa contra o ex-prefeito, Sr. José Sérgio Pinheiro Diógenes, e solicitou, ainda, a instauração de tomada de contas especial. 
14. O Relatório do Tomador de Contas (peça 141-145) , ratificou as conclusões das notas técnicas anteriores quanto às irregularidades e os danos apurados na gestão do Convênio Siconv 703868/2009, atribuindo a responsabilidade ao Sr. José Sérgio Pinheiro Diógenes (CPF XXX.275.393-XX) .
15. A Controladoria-Geral da União (CGU) emitiu Relatório, Certificado de Auditoria e Parecer (peça 1, p. 171-176) todos uníssonos e sem ressalvas quanto às conclusões do tomador de contas.
16. O Pronunciamento Ministerial com a ciência quanto às conclusões da TCE também foi juntado aos autos (peça 1, p. 183) .
17. Já no âmbito deste Tribunal, após diligência realizada junto ao MTur (peças 4-8) , entendeu-se pela ausência de comprovação da regular aplicação dos recursos federais geridos no âmbito do Convênio Siconv 703868/2009, tendo em vista as seguintes irregularidades (peça 11) :
		Irregularidades
	Evidência

	Execução
Física
	Desvio do objeto pactuado, não sendo possível comprovar a real execução do evento denominado 'Festival da Juventude no Município de Jaguaribe/CE', pois as imagens encaminhadas para comprovar a contratação de bandas e locação de palco, som e iluminação pertencem ao evento denominado 'XL Expojaguar 2009'; 
Indício de manipulação em uma das fotografias encaminhadas;
Ausência de declaração original ou cópia autenticada com o CPF do signatário que comprove a confecção de camisetas para o evento pactuado.
	Nota Técnica de Reanálise 1332/2013
 (peça 1, p. 90-93) 

	Execução
Financeira
	Ausência de pesquisa de preço anterior ao pregão;
Ausência de justificativa para realização de pregão presencial em detrimento do eletrônico;
Não comprovação de capacidade técnica pela empresa J.B.J Construções;
Não inclusão de documentos no SICONV (contrato, publicação do extrato de contrato, nota fiscal, certidões negativas, declaração de notificação dos partidos políticos, declaração de gratuidade do evento) ;
Nota fiscal sem detalhamento;
Ausência de comprovação de pagamento à empresa contratada.
	Nota Técnica de Análise Financeira 392/2014
 (peça 1, p. 99-102) 

18. Decorrente disso, foi ordenada a citação do responsável em 14/7/2016 (peça 12) em razão da não comprovação da boa e regular aplicação dos recursos federais recebidos por meio do Convênio 703868/2009, evidenciada pelas irregularidades listadas no item anterior, a qual foi efetivada a partir do Ofício 845/2016-TCU/Secex-RN, de 18/7/2016 (peça 13) e recebida no domicílio do responsável em 5/8/2016 (peça 14) .
19. Após constituir procuradores, solicitar e ter deferida prorrogação de prazo (peças 19 e 20) , o Sr. José Sérgio Pinheiro Diógenes apresentou suas alegações de defesa (peça 21) .
20. Ao examinar a defesa trazida aos autos, a unidade instrutiva (peças 25-26) entendeu que os elementos constantes do processo não possibilitavam a formação de juízo sobre a matéria, razão pela qual encaminhou proposta no sentido de novas diligências.
21. O MTur e a Prefeitura de Jaguaribe/CE atenderam às diligências, com o envio da documentação solicitada (peças 40, 41, 42 e 44) . A Secretaria da Receita Federal do Brasil - RFB, por meio do Ofício 368/2017/SECAT/DRF-FOR/SRRF03/RFB/MF-CE, de 14/8/2017 (peça 47) , informou a inexistência de recolhimentos de impostos e contribuições previdenciárias pela A M P de Sousa - ME, em 2009, acrescentando que a última declaração apresentada por esta empresa se referia ao ano-calendário de 2007.
22. Diante dos novos elementos trazidos ao processo, houve manifestação conclusiva quanto ao mérito da matéria vazada a teor do fragmento seguinte (peça 54) :
'EXAME TÉCNICO
30. Dispondo, agora, dos documentos acostados aos autos por MTur, Prefeitura de Jaguaribe/CE e RFB (peça 40, 41, 42, 44 e 47) , o que pode ser constatado a partir dos novos elementos trazidos pelo MTur (peça 42, p. 56-60) é que, de fato, houve um evento na cidade da Jaguaribe/CE, em julho de 2009, com shows de 'Toca do Vale e Eita Forrozão', 'Forrozão Pauléra', 'Forró do Bom' e 'Dorgival Dantas'.
31. Com isso, fosse a diferença no nome do evento (Expojaguar, e não Festival da Juventude) a única inconsistência identificada pelo concedente em sua análise da prestação de contas do Convênio Siconv 703868/2009, poder-se-ia dizer que a situação não caracterizaria, nem mesmo, desvio de objeto, que é o tipo de ocorrência que, por si só, não enseja a imputação de débito e o julgamento das contas dos responsáveis como 'irregulares', conforme jurisprudência do TCU (por exemplo, Acórdão 3515/2013-TCU-Segunda Câmara, relator Ministro-Substituto André Luís de Carvalho, 1295/2016-TCU-Primeira Câmara, relator Ministro José Múcio Monteiro; 6233/2016-TCU-Segunda Câmara, relator Ministro Vital  do Rêgo; e 3601/2017-TCU-Segunda Câmara, relator Ministro-Substituto Marcos Bemquerer Costa) .
32. Ocorre que essa não foi a única irregularidade que levou à citação, em 18/7/2016 (peça 13) , do Sr. José Sérgio Pinheiro Diógenes (CPF XXX.275.393-XX) , prefeito de Jaguaribe/CE quando da celebração, execução e prestação de contas do Convênio Siconv 703868/2009. De outro modo, o responsável foi comunicado da necessidade de apresentação de alegações de defesa em relação a várias ocorrências, como descrito na seção Histórico desta instrução (parágrafo 23) .
33. Neste sentido, também a partir dos novos documentos trazidos pelo MTur, afetos ao processo do Convênio Siconv 703868/2009 (peças 40, 41 e 42) , bem como analisando estes em conjunto com as alegações de defesa apresentadas pelo responsável (peça 21) , verifica-se que os autos não contam com elementos que comprovem que os recursos transferidos pelo MTur para a Prefeitura de Jaguaribe/CE, no âmbito do Convênio Siconv 703868/2009, foram utilizados para o custeio do evento realizado em julho de 2009 naquela cidade, independentemente do termo adotado para a ele se referir, se Expojaguar ou Festival da Juventude.
34. Para ilustrar tal constatação, relata-se, inicialmente, que as Declarações de Exclusividade da AMP de Sousa - ME, apresentadas pelo responsável junto ao MTur (peça 42, p. 3-6) , não se fizeram acompanhar de comprovação quanto à titularidade dos signatários para a representação dos artistas nominados nestas declarações. Ou seja: não houve demonstração de que a contratada AMP de Sousa - ME, de fato, dispunha de vínculo contratual com os artistas que se apresentaram em Jaguaribe, em julho de 2009, ainda que adstrito ao evento.
35. Além disso, evidência central que caracteriza a falta de comprovação do nexo de causalidade entre as despesas efetuadas e os recursos federais recebidos, é encontrada na Nota Fiscal 74, de 30/7/2009, da empresa AMP de Sousa - ME, contratada da Prefeitura de Jaguaribe para a realização do Festival da Juventude de 2009 (peça 40, p. 105) . Esta nota fiscal não apresentou qualquer informação relativa aos valores que teriam sido pagos para as bandas e artistas, bem como em relação àqueles incorridos com os serviços de infraestrutura do evento, além da confecção de camisetas.
36. Ressalte-se que essa Nota Fiscal 74 já havia sido trazida aos autos pelo próprio responsável (peça 21, p. 16) , quando de seu atendimento ao Ofício de Citação 845/2016-TCU/Secex-RN, de 18/7/2016 (peça 13) . Ou seja: não se trata de novo elemento trazido aos autos.
37. No contexto, relembra-se que, a respeito dessa irregularidade, o responsável afirmara que o termo de convênio não havia previsto a apresentação de documentos por parte de terceiros contratados, uma vez que 'a empresa vencedora do certame, estando apta a realizar o evento, [seria] a única responsável pela comprovação das despesas, não podendo, assim, a Prefeitura intervir na administração de outras empresas' (peça 1, p. 71) .
38. Quanto a essa alegação, realça-se, primeiramente, que o Decreto-Lei 200/1967, art. 93, é claro ao estabelecer que os que utilizam recursos públicos precisam justificar o bom e regular emprego destes recursos.
39. Ademais, lembra-se que o Convênio Siconv 703868/2009 tinha como referência normativa a Portaria Interministerial 127/2008, como esposado no preâmbulo do ajuste (peça 40, p. 137) . O art. 44 dessa Portaria estabelecia que os contratos celebrados à conta dos recursos de convênios deveriam conter cláusula que obrigasse o contratado a conceder livre acesso aos documentos e registros contábeis da empresa atinentes ao objeto contratado.
40. O racional aqui é de fácil entendimento: a relação contratual nasceu em função de uma das partes, no caso, a contratante, estar respaldada por outra relação convenial anterior. Trata-se, então, de um convenente-contratante.
41. Dessa forma, naquilo que diz respeito ao ajuste-mãe (o convênio) , deveria o convenente-contratante ter estabelecido condições contratuais que lhe permitissem a regular prestação de contas posterior junto ao concedente. Isso poderia ter se dado, por exemplo, por meio do estabelecimento de cláusulas contratuais que obrigassem a contratada à apresentação de todos os documentos fiscais ou de qualquer natureza relativos às despesas por ela incorridas para a execução do contrato.
42. No caso concreto, tem-se que, se o convenente não atendeu à Portaria Interministerial 127/2008, art. 44, não estabelecendo cláusulas que lhe dessem cumprimento, nem no edital do Pregão Presencial 2009.05.28.01 (peça 41, p. 63-81) , nem em seu contrato posterior com a AMP de Sousa - ME (peça 42, p. 7-11) , o fez por sua liberalidade, não podendo, agora, alegar que não teria como ter acesso a documentos da contratada.
43. Entender assim, seria permitir que o responsável se beneficiasse de sua própria torpeza.
44. Dessa forma, não há como ser acatada a defesa apresentada pelo responsável quanto a esta irregularidade.
45. À falta de comprovação da aplicação dos recursos federais no objeto do Convênio 703868/2009, acrescenta-se que as alegações de defesa apresentadas pelo responsável para outras irregularidades nominadas no ofício citatório, de 18/7/2016 (peça 13) não se revelaram suficientes, conforme explicado a seguir:
45.1. Quanto à comprovação da confecção das camisetas, apesar de o responsável ter feito referência a 'comprovante em anexo' (peça 21, p. 5) , relativamente à autorização pessoal do prefeito para a confecção das camisetas, revela-se que, além de tal autorização não ser suficiente para a comprovação requerida (como somente uma autorização seria bastante para comprovar que os recursos federais teriam sido utilizados nesse fim?) , (...) autorização não foi identificada dentre a documentação trazida aos autos pelo responsável (peça 21) ;
45.2. Concernente à falta de pesquisa prévia de preços dos itens da licitação, não prospera a alegação de que os parâmetros do Siconv teriam sido suficientes, de modo a dispensar a realização da pesquisa reclamada (peça 21, p. 6-7) . A uma, porque mesmo essa declaração não foi acompanhada de evidências. A duas, porque a jurisprudência do TCU é firme em sentido oposto, de que 'a pesquisa de preços no mercado é instrumento indispensável para avaliação da razoabilidade dos valores a serem apresentados pelos licitantes', conforme se extrai dos Acórdão 2479/2009-TCU-Plenário, relator Ministro-Substituto Marcos Bemquerer Costa; 694/2014 - TCU - Plenário, relator Ministro Valmir Campelo; 3351/2015 - TCU - Plenário, relator Ministro-Substituto André Luís de Carvalho; 2787/2017 - TCU - Plenário, relator Ministro-Substituto Augusto Sherman Cavalcanti;
45.3. Relativamente à realização de pregão presencial, sem justificativa para a não realização na forma eletrônica, também não pode ser acolhido o argumento de que isso não era impeditivo incontornável, notadamente, nos casos em que o município não dispusesse de estrutura para a realização do pregão na forma eletrônica (peça 21, p. 7) , visto que o Decreto 5.450/2005, vigente à época do Convênio Siconv 703868/2009, estabelece, em seu art. 4º, caput e § 1º, que os pregões somente poderiam ser realizados na forma presencial, quando efetivamente comprovada a inviabilidade do formato eletrônico, devendo isto ser justificado pela autoridade competente. No contexto, revela-se que, apesar de o ex-prefeito ter declarado nestes termos em suas alegações de defesa (peça 21, p. 7) , ele não trouxe documentação comprobatória de que, à época do Pregão 2009.05.28.01, procedeu à justificativa requerida pelo Decreto 5.450/2005, art. 4º, § 1º.
46. Finalmente, quanto à falta de comprovação da capacidade técnica da empresa J.B.J Construções, assiste razão ao responsável quando alega que tal empresa somente participou do Pregão, e que essa empresa não teve sua habilitação verificada pelo fato de não ter logrado êxito na conquista dos itens do Pregão 2009.05.28.01, decorrente do Convênio 703868/2009 (peça 21, p.7) . Em verdade, a verificação da capacidade técnica é um dos itens da etapa de habilitação dos procedimentos licitatórios e, particularmente nos pregões, a checagem da habilitação é procedida somente junto ao licitante vencedor e não a todos os licitantes, conforme Lei 10.520/2002, art. 4º inc. XII.
47. Dessa forma, constata-se que as alegações de defesa apresentadas pelo Sr. José Sérgio Pinheiro Diógenes, CPF XXX.275.393-XX (peça 21) , sinteticamente descritas no parágrafo 25 acima, não podem ser acolhidas. Os encaminhamentos decorrentes deste exame são os apresentados na Seção Conclusão a seguir.
CONCLUSÃO
48. A análise promovida no Exame Técnico (parágrafos 30 a 47) verificou que os elementos trazidos pelas diligências realizadas não se configuraram como novas informações, que ensejassem a realização de novo procedimento de citação. De outro modo, apenas ratificaram o estado de coisas já registradas, anteriormente, nos autos.
49. Dessa forma, propõe-se a rejeição das alegações de defesa apresentadas pelo Sr. José Sérgio Pinheiro Diógenes, CPF XXX.275.393-XX, uma vez que não foram suficientes para sanear as irregularidades a ele atribuídas, nem para afastar a responsabilidade a ele imputada quanto ao débito apurado.
50. Além disso, não existem elementos nos autos que demonstrem a boa-fé do responsável ou a ocorrência de outros excludentes de culpabilidade. Desse modo, suas contas devem ser julgadas irregulares, desde logo, nos termos do Regimento Interno do TCU, art. 202, § 6º, procedendo-se à sua condenação em débito e à aplicação da multa prevista na Lei 8.443/1992, art. 57.'
23. Em sua regimental intervenção, o representante do Parquet, ponderando pela 'necessidade de se prevenir a prolação de decisão sem que elementos novos carreados aos autos sejam previamente contraditados', suscitou preliminar no sentido do responsável ser chamado a se manifestar acerca dos documentos insertos às peças 40, 41, 42, 44 e 47 (peça 57) .
24. O relator da matéria, Ministro-Substituto Marcos Bemquerer Costa, acolheu a mencionada preliminar e determinou a renovação da citação dirigida ao responsável, fazendo-se constar expressamente menção a existência das novas peças trazidas ao processo.
25. Assim, nova citação foi endereçada ao responsável, com a seguinte essência (peças 59-60) :
'a)	Irregularidade: não comprovação da boa e regular aplicação dos recursos federais recebidos por meio do Convênio 703868/2009;
b)	Conduta: não comprovar a boa e regular aplicação dos recursos recebidos por meio do Convênio MTur/Município de JaguaribeCE/703868/2009;
c)	Dispositivos violados: Constituição da República Federativa do Brasil, arts. 37, 70, parágrafo único, e 71, II; Lei 4.320/1964, art. 63; Lei 8.666/1993, art. 15, inciso V, e art. 30, inciso II; Decreto-Lei 200/1967, art. 93; Portaria Interministerial-CGU/MF/MP 127/2008, arts. 39, inciso V, art. 49, parágrafos segundo e terceiro, e art. 56 a 60; Termo de Convênio MTur/Município de Jaguaribe-CE/703868/2009, Cláusula Terceira, inciso II, alíneas 'a', 'h', 'ii' e 'jj', Cláusula Terceira, parágrafo único, alínea 'a' e Cláusula Décima Sexta, inciso III.'
26. Regularmente citado (peça 64) e após ter obtido vista aos autos e prorrogação de prazo (peças 61-62 e 65) , o responsável apresentou suas novas alegações defesa (peças 66-72) .
27. Sem embargo ao curso dado aos autos até então, o processo sofreu nova instrução com o intento de aclarar as ocorrências presentes, a teor do fragmento seguinte (peça 75) :
'EXAME TÉCNICO
31. Sem olvidar os esforços empreendidos no presente processo, verifica-se nos chamamentos processuais havidos até o momento a presença de imprecisões e omissões, não estando devidamente esboçadas a indicação das irregularidades, condutas inquinadas, das normas infringidas e das evidências presentes no processo.
32. Dessa forma, cogita-se imprudente, nessa ocasião, uma manifestação quanto ao mérito da matéria em virtude da presença de ocorrências ainda persistentes nos autos insuficientemente delineadas, o que pode dar vazão a argüição de nulidade fundamentada em prejuízo da garantia constitucional da ampla defesa e do contraditório.
33. Em decorrência, como medida de cautela, é realizado aqui novo exame da execução física e financeira do ajuste, almejando verificar a sua correta condução e, eventualmente, descrever com a devida precisão os achados identificados.
Execução Física
34. No âmbito do MTur, a execução física do convênio foi realizada por intermédio da Nota Técnica de Reanálise 1332/2013, de 6/12/2013 (peça 1, p. 90-93) , havendo conclusão pela ausência de elementos suficientes a comprovar a execução física do objeto da avença, haja vista que as imagens apresentadas dizem respeito a outro evento realizado no município, havendo indícios de manipulação de fotografias.
35. O termo de convênio e o plano de trabalho aprovado (peça 1, p. 14 e 32-50) previam a realização do evento durante os dias 9 e 10 de julho de 2009, abrangendo a execução dos seguintes itens:
	Descrição
	Qtde.
	Valor total (R$) 

	Contratação de banda de renome regional de menor porte
	2
	60.000,00

	Contratação de banda de renome regional de maior porte
	2
	120.000,00

	Locação de palco, som e iluminação
	1
	25.000,00

	Confecção de camisetas em malha de algodão
	500
	5.000,00

	T O T A L
		210.000,00

36. Verifica-se nas fotos presentes dos autos (peça 42, p. 38-42, p. 56-60 e p. 66-77) , bem como nas trazidas por último pelo responsável (peça 72) , a ausência de identidade visual que permita a formação de vínculo, de forma inconteste, com evento objeto do convênio - Festival da Juventude de Jaguaribe, impossibilitando, dessa forma, comprovar a execução física dos itens do plano de trabalho. Excetua-se dessa assertiva o item relativo à confecção de camisetas em malha de algodão. 
37. Nessas circunstâncias, pode-se concluir pela ausência de elementos que permitam afirmar a execução da integralidade dos itens previstos no plano de trabalho do convênio, implicando na ausência de comprovação dos recursos repassados por força do ajuste no valor de R$ 205.000,00.
38. Ressalta-se que o convênio em referência não estabelece de forma específica a necessidade de envio pelo convenente de fotos com nome do evento, a logomarca do Ministério do Turismo e a identificação das bandas. No entanto, no processo TC-Processo 009.845/2012-7, que tratou de consulta do Ministério do Turismo ao TCU em relação à dúvida quanto aos documentos necessários para comprovação dos eventos referentes a convênios celebrados anteriormente ao ano de 2010, houve deliberação no sentido de (Acórdão 1459/2012-TCU-Plenário) : 
'9.2. responder ao consulente que:
9.2.1. a análise de prestação de contas relativas a convênios celebrados pelo Ministério do Turismo deve observar, quanto aos documentos que a compõem, a legislação vigente à época da celebração da avença e o prescrito no termo de ajuste, sendo sempre necessário que o cumprimento do objeto pelo convenente reste indubitavelmente comprovado; 
9.2.2. para as situações anteriores a 2010, caso os documentos enumerados no art. 28 da Instrução Normativa STN 1/97 e no art. 58 da então vigente Portaria Interministerial 127/2008 não sejam suficientes para comprovar a execução do objeto do convênio, poderão ser exigidos outros elementos de prova, tais como os estabelecidos a partir daquele ano (fotografias, jornais pós-evento, CDs, DVDs, entre outros) .'
39. Menciona-se que, não elidida a irregularidade em comento, o débito equivale ao valor total glosado (R$ 205.000,00) multiplicado pelo valor proporcional da parcela federal aplicada no convênio, de 95,2381% (R$ 200.000,00/R$ 210.000,00) , totalizando R$ 195.238,10.
40. Dessa forma, não estão presentes no processo fotos, vídeos ou outros elementos que permitam afirmar a execução física da totalidade dos itens previstos no plano de trabalho, evidenciando a irregularidade descrita na forma seguinte:
	- Irregularidade: não comprovação da integral execução física do objeto do convênio.
	- Evidências da irregularidade: documentos técnicos presentes nas peças 1 e 42.
	- Normas infringidas: art. 70, parágrafo único, da Constituição Federal de 1988; art. 93, do Decreto-lei 200, de 25 de fevereiro de 1967; art. 50, §3º, da Portaria Interministerial 127/2008, e Termo do Convênio, cláusula 12ª, § 2º.
	-Débitos relacionados ao responsável José Sérgio Pinheiro Diógenes (CPF XXX.275.393-XX) :
	Data
	Débito/Crédito
	Valor R$

	24/7/2009
	D
	195.238,10

	19/11/2009
	C
	723,24

	- Cofre credor: Tesouro Nacional.
	- Conduta: não apresentar imagens (fotografias ou filmagens) ou outros documentos que provassem a execução da integralidade dos itens previstos no plano de trabalho e pagos com recursos do convênio.
	- Nexo de causalidade: a não apresentação de documentos que comprovassem a execução dos itens previstos no plano de trabalho resultou na presunção de dano ao erário.
	- Culpabilidade: não há excludentes de ilicitude, de culpabilidade e de punibilidade; é razoável supor que o responsável tinha consciência da ilicitude de sua conduta; era exigível conduta diversa da praticada, qual seja, comprovar por meio de documentação hábil a efetiva execução de todos os itens previstos no plano de trabalho.
	- Encaminhamento: citação.
Execução Financeira
41. O quadro seguinte traz um espelho das evidências presentes nos autos relativas à execução financeira do ajuste.
	Descrição
	Valor total (R$) 
	Empresa Contratada
	Evidências

	Contratação de 2 bandas de renome regional de menor porte
	60.000,00
	AMP de Sousa ME - Mix Eventos e Locação (CNPJ 07.469.873/0001-97) 
	- Pregão (peça 41, p. 63-147) 
- Cartas exclusividade (peça 42, p. 3-6) 
- Contrato (peça 42, p. 7-11) 
- Nota fiscal (peça 40, p. 105) 
- Recolhimento de ISS e Previdência Social (peça 40, p. 106-107) 
- Extrato conta vinculada (peça 40, p. 94) 
- Cópia cheque à contratada (peça 42, p. 52) 
- Devolução de R$ 723,24 ao Mtur (peça 40, p. 103) 

	Contratação de 2 bandas de renome regional de maior porte
	120.000,00
		
	Locação de p\alco, som e iluminação
	25.000,00
		
	Confecção de 500 camisetas em malha de algodão 
	5.000,00
		
	T O T A L
	210.000,00
		
Contratação das atrações artísticas
42. Em situação análoga ao presente caso, tratando de contratação de atrações artísticas para a realização de shows por meio de inexigibilidade de licitação, o Acórdão 96/2008-TCU-Plenário, prolatado na Sessão de 30/1/2008 e relatado pelo Exmo. Ministro Benjamim Zymler, determinou ao Ministério do Turismo, dentre outras, a obrigatoriedade de adoção de algumas providências a serem tomadas pela Convenente na execução de Convênio com recursos federais, as quais deveriam ser comprovadas quando da prestação de contas, sob pena de glosa dos valores envolvidos:
'9.5.1. quando da contratação de artistas consagrados, enquadrados na hipótese de inexigibilidade prevista no inciso III do art. 25 da Lei nº 8.666/1992, por meio de intermediários ou representantes:
9.5.1.1. deve ser apresentada cópia do contrato de exclusividade dos artistas com o empresário contratado, registrado em cartório. Deve ser ressaltado que o contrato de exclusividade difere da autorização que confere exclusividade apenas para os dias correspondentes à apresentação dos artistas e que é restrita à localidade do evento;
9.5.1.2. o contrato deve ser publicado no Diário Oficial da União, no prazo de cinco dias, previsto no art. 26 da Lei de Licitações e Contratos Administrativos, sob pena de glosa dos valores envolvidos.'
43. Posteriormente, a jurisprudência desse Tribunal sobre o tema evoluiu, e no Acórdão 1435/2017-TCU-Plenário, Sessão de 5/7/2017, proferido em processo de Consulta relatado pelo Exmo. Ministro Vital do Rêgo (com Voto de Revisor do Exmo. Ministro-Substituto Augusto Sherman Cavalcanti) , o TCU respondeu ao Ministério do Turismo o seguinte:
'9.2.1. a apresentação apenas de autorização/atesto/carta de exclusividade que confere exclusividade ao empresário do artista somente para o (s) dia (s) correspondente (s) à apresentação deste, sendo ainda restrita à localidade do evento, não atende aos pressupostos do art. 25, inciso III, da Lei 8.666/1993, representando impropriedade na execução do convênio;
9.2.2. do mesmo modo, contrariam o sobredito dispositivo legal as situações de contrato de exclusividade - entre o artista/banda e o empresário - apresentado sem registro em cartório, bem como de não apresentação, pelo convenente, do próprio contrato de exclusividade;
9.2.3. tais situações, no entanto, podem não ensejar, por si sós, o julgamento pela irregularidade das contas tampouco a condenação em débito do (s) responsável (is) , a partir das circunstâncias inerentes a cada caso concreto, uma vez que a existência de dano aos cofres públicos, a ser comprovada mediante instauração da devida tomada de contas especial, tende a se evidenciar em cada caso, entre outras questões, quando:
9.2.3.1. houver indícios de inexecução do evento objeto do convênio; ou
9.2.3.2. não for possível comprovar o nexo de causalidade, ou seja, que os pagamentos tenham sido recebidos pelo artista ou por seu representante devidamente habilitado, seja detentor de contrato de exclusividade, portador de instrumento de procuração ou carta de exclusividade, devidamente registrados em cartório.'
44. Desse julgado, extrai-se o entendimento de que o pressuposto é que a inexigibilidade se aplica somente a artista ou banda e não a produtora de eventos e, portanto:
	a) a contratação de artistas, via intermediário, por inexigibilidade de licitação, baseada em exclusividade, deve ser feita mediante a apresentação de Contrato de Exclusividade;
	b) não são contratos de exclusividade considerados legalmente válidos para fins de contratação de intermediários de artistas por inexigibilidade, a serem pagos com recursos federais, os documentos: i. restritos ao dia do evento; ii. restritos à localidade do evento; iii. não registrados em cartório;
	c) a não apresentação do contrato de exclusividade pela entidade convenente, ou a apresentação de contrato não considerado válido, configura burla ao art. 25, inciso III, da Lei 8.666/1993;
	d) em caso de ocorrência no disposto na alínea 'c' (contratação indevida de intermediário de artistas por inexigibilidade) , para se considerar que há uma segunda irregularidade, de não comprovação da boa e regular utilização de recursos, causadora de danos ao Erário, deverá se verificar a ocorrência de uma dessas duas situações: i. inexecução física; ou ii. ausência de comprovação de nexo causal entre os recursos do convênio e pagamentos aos artistas (entenda-se como nexo causal, o pagamento ao artista, ao representante legal da banda, ou ao intermediário exclusivo legalmente constituído) .
45. No caso vertente, não há a comprovação de que os recursos federais transferidos foram aplicados corretamente, haja vista que a contratação das atrações ocorreu sem cotação de preços, via intermediário, sem comprovação válida da exclusividade desses, e sem a comprovação de que os pagamentos realizados com recursos do convênio foram repassados às atrações artísticas ou a seus representantes legais.
46. De fato, as declarações de exclusividade (peça 42, p. 3-6) não provam a exclusividade, haja vista não possuírem características próprias de contrato de exclusividade: não dispõem sobre a forma de remuneração das partes, não foram registradas em cartório (apenas tiveram firma reconhecida) , são restritas a data e local específico e não se provou terem sido publicadas no Diário Oficial.
47. Consta dos autos somente nota fiscal e cópia de cheque, no valor de R$ 195.381,55, que comprovam o pagamento à empresa intermediária contratada (peça 40, p. 105, e peça 42, p. 52) . 
48. Registra-se que não se localizou nos autos elementos que indicam a realização de pagamentos com recursos do convênio às atrações artísticas ou a seus representantes legais de acordo com o previsto no plano de trabalho. Em razão disso, não há como afirmar que as atrações foram devidamente remuneradas como previsto no convênio, impossibilitando a formação de nexo entre recursos do convênio e objeto do ajuste, caracterizando irregularidade passível de condenação em débito.
49. Cabe mencionar que a irregularidade afeta à contratação de empresa sem a comprovação válida da exclusividade das atrações artísticas não ensejaria débito, caso se pudesse comprovar a correta execução financeira do convênio. 
50. Contudo, em relação à execução financeira dos shows, o convenente, tendo contratado a empresa intermediária de forma indevida, teria que comprovar que os recursos do convênio foram efetivamente destinados às bandas e aos artistas que tenham de fato se apresentado no evento, conforme especificado no plano de trabalho. Assim, deveriam ter sido apresentadas notas fiscais, documentos bancários e recibos emitidos em nome das bandas e artistas, assinados por seus representantes legais ou pelos seus empresários exclusivos, sendo que essa representação ou exclusividade deveria ser registrada em cartório. 
51. Não há, desse modo, comprovação de que o valor pago a empresa intermediária corresponde aos que foram efetivamente pagos aos artistas que se apresentaram no evento, não sendo comprovado, assim, o nexo causal entre os recursos recebidos e os pagamentos efetuados. Descumpriu-se, assim, o estabelecido no (s) art. 70, parágrafo único, da Constituição Federal de 1988; art. 93 do Decreto-lei 200/1967; arts. 28 e 30 da Lei 8666/1993; art. 50, § 3º, da Portaria Interministerial 127/2008; e Termo do convênio, cláusula 3ª, item II, 'g'.
52. Em caso análogo, eis o excerto do Voto do Exmo. Ministro-Substituto Marcos Bemquerer Costa, que fundamentou o Acórdão 4299/2014-TCU-Segunda Câmara:
'9. Ademais, como destacado nas análises efetuadas pela Unidade Técnica e pelo MP/TCU, agrava a situação apresentada no Relatório do Tomador de Contas, de incerteza sobre o destino dado aos recursos federais, a ausência, nos autos, de recibos dos cachês supostamente pagos, o desconhecimento dos reais valores de mercado pagos às empresas indicadas para participarem do evento e a contratação por inexigibilidade de licitação em desacordo com o art. 25, inciso III, da Lei 8.666/1993, tendo em vista que as informações constantes do processo indicam que a empresa contratada não era representante exclusiva das bandas ou artistas indicados. 
 (...) 
15. Tais elementos demonstram a ocorrência de pagamento à empresa contratada com recursos da conta específica do Convênio 482/2008, entretanto, não há como se afirmar que os valores pagos à empresa individual Marcos Correia Valdevino foram utilizados na realização do objeto pactuado, tampouco demonstram o nexo de causalidade entre as verbas repassadas e o fim a que elas se destinavam.'
53. No que se refere à responsabilidade, essa deve ser imputada ao Sr. José Sérgio Pinheiro Diógenes (CPF XXX.275.393-XX) , uma vez que foi o gestor do convênio, tendo a obrigação de observar as disposições da Lei 4320/1964 e demais normas pertinentes, em relação à correta liquidação das despesas.
54. Evidencia-se, dessa forma, a contratação de bandas, via intermediário, sem comprovação da exclusividade válida desse, e sem comprovação de que os pagamentos realizados com recursos do convênio foram repassados às atrações artísticas ou a seus representantes legais.
55. Ressalte-se que, não elidida a irregularidade em comento, o débito equivale ao valor total glosado (R$ 180.000,00) multiplicado pelo valor proporcional da parcela federal aplicada no convênio, de 95,2381% (R$ 200.000,00/R$ 210.000,00) , totalizando R$ 171.428,60.
56. Também poderia se cogitar a responsabilização da empresa contratada, uma vez que recebeu recursos federais pagos pela entidade convenente, provenientes do convênio em epígrafe, e não se comprovou o pagamento dos itens previstos no plano de trabalho. Observa-se, entretanto, que não consta do contrato firmado com a entidade convenente (peça 1, p. 133-141) a obrigação da empresa contratada de apresentar e guardar notas fiscais e recibos dos pagamentos efetuados.
57. Além disso, o art. 174, do Código Tributário Nacional dispõe que 'a ação para a cobrança do crédito tributário prescreve em cinco anos, contados da data da sua constituição definitiva', enquanto que o art. 195, parágrafo único, estabelece que 'os livros obrigatórios de escrituração comercial e fiscal e os comprovantes dos lançamentos neles efetuados serão conservados até que ocorra a prescrição dos créditos tributários decorrentes das operações a que se refiram'.  
58. Assim, a empresa contratada não tem qualquer obrigação contratual ou legal de apresentar e guardar as notas fiscais emitidas por um prazo superior a cinco anos, o que já ocorreu, tendo em vista que os pagamentos se deram no exercício de 2008. Não tendo como se lhe exigir provas que pudessem comprovar a correta execução financeira do objeto do convênio, não devem ser responsabilizadas no presente processo. 
59. Nesse sentido é o Voto do Exmo. relator Ministro-Substituto Marcos Bemquerer Costa, que fundamentou o Acórdão 10047/2015-TCU-Segunda Câmara:
'28. Quanto à empresa MR Promoções e Eventos, penso que não se deve imputar à sociedade empresária responsabilidade pelo débito apurado nestes autos, porque a obrigação de comprovar a aplicação de recursos públicos no objeto pactuado é do administrador público, haja vista o ônus decorrente das normas mencionadas no item 25 supra de comprovar o correto emprego das verbas federais percebidas, mediante a apresentação de documentos que atestem, de modo claro, os gastos e o correspondente liame de causalidade entre as despesas efetuadas e os recursos recebidos.  
29. Como bem assentou a unidade técnica, 'não havendo previsão contratual de que a empresa deveria entregar à Prefeitura de Palmeirina as notas fiscais e recibos dos pagamentos efetuados às bandas e não havendo mais a obrigação legal de a empresa guardar os documentos fiscais após cinco anos do fato, concluiu-se que seu direito de defesa resta prejudicado.'
60. Do acima exposto, evidencia-se que não houve a comprovação da boa e regular gestão dos recursos. Portanto, devido ao relatado (não comprovação da regular execução financeira do ajuste) , resta caracterizada a ocorrência de dano aos cofres da União, ensejando a citação do responsável pela irregularidade a seguir discriminada:
	-Irregularidade: ausência de comprovação de que a empresa intermediária contratada irregularmente, sem a comprovação válida da representação exclusiva das atrações artísticas, pagou o cachê das bandas e/ou cantores que eventualmente se apresentaram no evento.
	-Evidências da irregularidade: documentos técnicos presentes nas peças 1,40, 41 e 42.
	-Normas infringidas: art. 70, parágrafo único, da Constituição Federal de 1988; art. 93 do Decreto-lei 200/1967; arts. 25, 26, 28 e 30 da Lei 8.666/1993; art. 50, § 3º, da Portaria Interministerial 127/2008, Termo do convênio, cláusula 3ª, item II, 'll' e 'nn'.
	-Débitos relacionados ao responsável José Sérgio Pinheiro Diógenes (CPF XXX.275.393-XX) 
	Data
	Débito/Crédito
	Valor R$

	24/7/2009
	D
	171.428,60

	19/11/2009
	C
	723,24

	- Cofre credor: Tesouro Nacional
	- Conduta: não apresentar documentos bancários, fiscais, recibos, ou outros documentos equivalentes, comprovando o efetivo pagamento às atrações artistas que se apresentaram no evento.
	- Nexo de causalidade: a não apresentação de documentos bancários, fiscais, recibos, ou outros documentos equivalentes, comprovando o efetivo pagamento às atrações artistas que eventualmente se apresentaram no evento impediu comprovação do nexo causal entre os recursos federais transferidos e os pagamentos efetuados, visto que não se provou que os valores pagos ao intermediário contratado efetivamente foram utilizados para a execução do convênio, resultando em presunção de prejuízo ao erário.
	- Culpabilidade: não há excludentes de ilicitude, de culpabilidade e de punibilidade; é razoável supor que o responsável tinha consciência da ilicitude de sua conduta; era exigível conduta diversa da praticada, qual seja, assegurar que as atrações artistas que eventualmente se apresentaram no evento efetivamente receberam o valor dos pagamentos especificados no plano de trabalho.
	- Encaminhamento: citação.
Contratação dos demais itens do plano de trabalho
61. Como já descrito anteriormente, além da apresentação de shows, o plano de trabalho aprovado também previa a execução de outros dois itens: confecção de 500 camisetas em malha de algodão (R$ 5.000,00) e Locação de palco, som e iluminação (R$ 25.000,00) , no valor total de R$ 30.000,00.
62. Esses itens também foram contratados pelo convenente junto à AMP de Sousa ME - Mix Eventos e Locação, empresa com atuação no segmento de organização de feiras, congressos, exposições e festas, constando sua discriminação no contrato firmado (peça 42, p. 7-11) e na nota fiscal 075 (peça 40, p. 105) .
63. Diante disso, entendemos caracterizado o vínculo entre as despesas relativas a esses itens e as presentes no plano de trabalho.
64. Enfatiza-se que a irregularidade referente à ausência de comprovação da execução física e financeira apresenta diferentes débitos pelo valor parcial. Desse modo, a citação será efetuada pelo maior valor, de modo a contemplar todo o débito ocasionado e evitar bis in idem.
65. Em face de todo o exposto, estando as irregularidades ainda presentes devidamente especificadas, deve-se renovar a citação dirigida ao Sr. José Sérgio Pinheiro Diógenes, para apresentar alegações de defesa e/ou recolher o valor total do débito quantificado em relação às irregularidades descritas anteriormente.
 (...) 
70. Diante do exposto, submetem-se os autos à consideração superior, propondo:
	a) realizar a citação, com fundamento nos arts. 10, § 1º, e 12, incisos I e II, da Lei 8.443/1992 c/c o art. 202, incisos I e II, do RI/TCU, para que, no prazo de quinze dias, o responsável José Sérgio Pinheiro Diógenes (CPF XXX.275.393-XX) , em decorrência das condutas praticadas, apresente alegações de defesa e/ou recolha, aos cofres do Tesouro Nacional, as quantias abaixo indicadas, atualizadas monetariamente a partir da respectiva data até o efetivo recolhimento, abatendo-se na oportunidade a quantia eventualmente ressarcida, na forma da legislação em vigor, que geraram as irregularidades demonstradas a seguir:
	Débito relacionado ao responsável José Sérgio Pinheiro Diógenes (CPF XXX.275.393-XX) :
	Data
	Débito/Crédito
	Valor R$

	24/7/2009
	D
	195.238,10

	19/11/2009
	C
	723,24

	Valor atualizado do débito (sem juros) em 16/2/2021: R$ 365.590,07
	Cofre credor: Tesouro Nacional.
	Irregularidade 1: não comprovação da integral execução física do objeto do convênio.
	Evidências da irregularidade: documentos técnicos presentes nas peças 1 e 42.
	Normas infringidas: art. 70, parágrafo único, da Constituição Federal de 1988; art. 93 do Decreto-lei 200/1967; art. 50, §3º, da Portaria Interministerial 127/2008, e Termo do Convênio, cláusula 12ª, § 2º.
	Conduta: não apresentar imagens (fotografias ou filmagens) ou outros documentos que provassem a execução da integralidade dos itens previstos no plano de trabalho e pagos com recursos do convênio.
	Nexo de causalidade: a não apresentação de documentos que comprovassem a execução dos itens previstos no plano de trabalho resultou na presunção de dano ao erário.
	Culpabilidade: não há excludentes de ilicitude, de culpabilidade e de punibilidade; é razoável supor que o responsável tinha consciência da ilicitude de sua conduta; era exigível conduta diversa da praticada, qual seja, comprovar por meio de documentação hábil a efetiva execução de todos os itens previstos no plano de trabalho.
	Irregularidade 2: ausência de comprovação de que a empresa intermediária contratada irregularmente, sem a comprovação válida da representação exclusiva das atrações artísticas, pagou o cachê das bandas e/ou cantores que eventualmente se apresentaram no evento.
	Evidências da irregularidade: documentos técnicos presentes nas peças 1, 40, 41 e 42.
	Normas infringidas: art. 70, parágrafo único, da Constituição Federal de 1988; art. 93 do Decreto-lei 200/1967; arts. 25, 26, 28 e 30 da Lei 8.666/1993; art. 50, § 3º, da Portaria Interministerial 127/2008, Termo do convênio, cláusula 3ª, item II, 'll' e 'nn'.
	Conduta: não apresentar documentos bancários, fiscais, recibos, ou outros documentos equivalentes, comprovando o efetivo pagamento às atrações artistas que se apresentaram no evento.
	Nexo de causalidade: a não apresentação de documentos bancários, fiscais, recibos, ou outros documentos equivalentes, comprovando o efetivo pagamento às atrações artistas que eventualmente se apresentaram no evento impediu comprovação do nexo causal entre os recursos federais transferidos e os pagamentos efetuados, visto que não se provou que os valores pagos ao intermediário contratado efetivamente foram utilizados para a execução do convênio, resultando em presunção de prejuízo ao erário.
	Culpabilidade: não há excludentes de ilicitude, de culpabilidade e de punibilidade; é razoável supor que o responsável tinha consciência da ilicitude de sua conduta; era exigível conduta diversa da praticada, qual seja, assegurar que as atrações artistas que eventualmente se apresentaram no evento efetivamente receberam o valor dos pagamentos especificados no plano de trabalho. (...) '
28. Autorizadas as sobreditas medidas em 21/2/2021 (peça 77) , houve a regular notificação do responsável (peças 80-83) . 
29. Conforme despacho de conclusão das comunicações processuais (peça 84) , verifica-se que as providências inerentes às comunicações processuais foram concluídas.
30. Transcorrido o prazo estabelecido, não houve resposta da parte do responsável.
ANÁLISE DOS PRESSUPOSTOS DE PROCEDIBILIDADE DA IN/TCU 71/2012
Avaliação de Viabilidade do Exercício do Contraditório e Ampla Defesa
31. Verifica-se que não houve o transcurso de mais de dez anos desde o fato gerador sem que tenha havido a notificação do responsável pela autoridade administrativa federal competente (art. 6º, inciso II, c/c art. 19 da IN/TCU 71/2012, modificada pela IN/TCU 76/2016) , uma vez que os valores cobrados datam de 24/7/2009, decorrentes de eventos pretéritos, e o Sr. José Sérgio Pinheiro Diógenes foi notificado sobre as irregularidades pela autoridade administrativa competente na data de 3/9/2014 (peça 1, p. 97-98 e 106) .
Valor de Constituição da TCE 	
32. Verifica-se que o valor atualizado do débito apurado (sem juros) em 1º/1/2017 é superior a R$ 100.000,00, na forma estabelecida nos arts. 6º, inciso I, e 19 da IN/TCU 71/2012, modificada pela IN/TCU 76/2016.
OUTROS DÉBITOS NOS SISTEMAS DO TCU COM O MESMO RESPONSÁVEL
33. Informa-se que localizamos outro processo em curso neste Tribunal onde o Sr. José Sérgio Pinheiro Diógenes figura como responsável:
	- TC-Processo 044.556/2020-9: TCE instaurada pelo Fundo Nacional de Desenvolvimento da Educação em razão de não comprovação da regular aplicação dos recursos repassados pela União, para atendimento ao Programa Nacional de Apoio ao Transporte Escolar (Pnate) , exercício 2011.
34. A tomada de contas especial está, assim, devidamente constituída e em condição de ser instruída.
EXAME TÉCNICO
35. A partir desse ponto, passa-se ao exame das alegações de defesa trazidas aos autos pelo Sr. José Sérgio Pinheiro Diógenes (peças 21 e 66-72) .
Alegações de defesa: argüição de prescrição
36. O responsável José Sérgio Pinheiro Diógenes inicia ponderando que o exame da legislação administrativa, da doutrina, da jurisprudência e do comportamento da própria administração permite verificar que 'o direito administrativo adotou como regra, desde sempre, o prazo máximo de prescrição de 5 (cinco) anos, tanto em favor da Administração, como contra ela'.
37. No caso, ocorreu a prescrição, uma vez que os repasses ocorreram no ano de 2009, somente após 7 anos, em 2016, houve a sua citação para apresentar defesa e apenas em 2019, mais de 10 anos depois, para se manifestar sobre novos documentos acostados aos autos.
38. Traz, como fundamentos, dispositivos presentes no Código Tributário Nacional, nas Leis 9873/93, 8.884/94, 8112/90, bem como no Decreto 20.910/32, apontamentos da lavra de Pontes de Miranda, Hely Lopes Meirelles, Maria Sylvia Zanella Di Pietro e Diógenes Gasparini, e recentes deliberações havidas no âmbito do Supremo Tribunal Federal (STF) , onde se faz alusão a repercussão geral da matéria veiculada no Recurso Extraordinário 636.886 - Tema 899: a prescrição da pretensão de ressarcimento ao erário fundada em decisões do Tribunal de Contas. 
Exame
39. O Supremo Tribunal Federal (STF) , no Recurso Extraordinário RE 636.886 (Tema 899) , fixou a tese, com repercussão geral reconhecida, de que 'é prescritível a pretensão de ressarcimento ao erário fundada em decisão de Tribunal de Contas'. Em que pese o questionamento acerca da abrangência da tese ali firmada, no sentido de que se circunscreveria apenas ao processo de execução da condenação imposta pelo TCU (ou seja, inaplicável à pretensão de ressarcimento exercida no processo 'conhecimento' da TCE) , verifica-se que o STF, por meio de decisões prolatadas pelas suas duas turmas, tem decidido de forma reiterada que se aplica o prazo prescricional de 5 anos previsto na Lei 9.873/1999 às pretensões sancionatória e ressarcitória a cargo do Tribunal de Contas da União.
40. Seja por aplicação direta ou por analogia, a orientação sufragada é no sentido de que o prazo de 5 anos é compatível com a tese de que a ação e a execução prescrevem no mesmo prazo (Súmula 150 do STF) , bem como com o fato de que a Lei 9.873/1999, que regulamenta o exercício de ação punitiva pela Administração Pública Federal, direta e indireta, regeria integralmente a prescrição no âmbito do TCU. 
41. Quanto a este último aspecto, o Ministro Luís Roberto Barroso, no voto exarado no julgamento do MS 32.201, embora tenha advertido que a atuação do TCU, em sua acepção clássica, não se qualifica como exercício do poder de polícia, ressaltou que a Lei 9.873/1999 assumiria vocação regulatória geral da prescrição do exercício da competência sancionadora da Administração Pública, sendo sua disciplina aplicável a qualquer ação punitiva da Administração Pública Federal, exceto àquelas esferas em que exista regulamentação específica. Ademais, em virtude da autonomia científica do Direito Administrativo, não haveria razão plausível para suprimir a omissão da Lei Orgânica do Tribunal de Contas da União, no tocante ao estabelecimento de um prazo prescricional próprio, valendo-se das normas de direito civil, e não das de direito administrativo.
42. Pode-se evidenciar o entendimento predominante no STF a teor dos seguintes julgados:
Ementa: AGRAVO REGIMENTAL EM MANDADO DE SEGURANÇA. TOMADA DE CONTAS ESPECIAL. TRIBUNAL DE CONTAS DA UNIÃO. CONDENAÇÃO A RESSARCIMENTO AO ERÁRIO. PRESCRIÇÃO. MARCO INTERRUPTIVO. ART. 2°, II, DA LEI 9.873/1999. ATO INEQUÍVOCO DE APURAÇÃO DO FATO. DISCUSSÃO. DIREITO LÍQUIDO E CERTO. DEMONSTRAÇÃO. INOCORRÊNCIA. SUBSISTÊNCIA DA DECISÃO AGRAVADA. AGRAVO A QUE SE NEGA PROVIMENTO. I - As razões do agravo regimental são inaptas para desconstituir os fundamentos da decisão agravada, que, por isso, se mantêm hígidos. II - Aplicando-se a regulamentação da Lei 9.873/1999 ao caso concreto, observa-se que a pretensão sancionatória do TCU, em relação aos atos praticados pelo impetrante, levando-se em consideração a ocorrência de 5 causas interruptivas da prescrição, não teria sido fulminada pelo decurso do tempo. III - A pretensão do recorrente, fundada na discussão sobre os fatos apontados como marcos interruptivos da prescrição da pretensão punitiva da Administração Pública, refoge aos estreitos limites do mandamus, ante a ausência de liquidez e certeza do direito pleiteado. IV - Agravo regimental a que se nega provimento. (MS 36067 ED-AgR. Órgão julgador: Segunda Turma. Relator Ministro RICARDO LEWANDOWSKI. Julgamento: 18/10/2019) 
Ementa: AGRAVO REGIMENTAL EM RECLAMAÇÃO. TRIBUNAL DE CONTAS DA UNIÃO. TOMADA DE CONTA ESPECIAL. PRESCRIÇÃO DA PRETENSÃO PUNITIVA. RECONHECIDA EM DECISÃO DO SUPREMO TRIBUNAL FEDERAL. PRESCRITIBILIDADE DO RESSARCIMENTO AO ERÁRIO FUNDADA EM DECISÃO DE TRIBUNAL DE CONTAS. AÇÃO DE IMPROBIDADE ADMINISTRATIVA COM PEDIDO DE RESSARCIMENTO JÁ EM CURSO. AGRAVO REGIMENTAL A QUE SE NEGA PROVIMENTO. I - O acórdão do TCU determinou a formação de processo administrativo para avaliarem, efetivamente, a eventual responsabilização do agravado para o ressarcimento do dano ao erário, contrariando, assim, autoridade desta Corte no MS 35.512/DF, uma vez que houve a concessão da segurança para declarar a ocorrência da prescrição da pretensão punitiva do TCU em relação às infrações imputadas a ele, destacando-se que a União poderia perseguir os valores referentes ao ressarcimento dos danos na esfera judicial. II - Agravo regimental a que se nega provimento. (Rcl 39497 AgR. Órgão julgador: Segunda Turma. Relator Ministro RICARDO LEWANDOWSKI. Julgamento: 10/10/2020) 
Ementa: MANDADO DE SEGURANÇA. DIREITO ADMINISTRATIVO. TRIBUNAL DE CONTAS DA UNIÃO. SERVIDOR DA SECRETARIA DE SAÚDE DO ESTADO DO ACRE. FISCALIZAÇÃO OMISSA E DEFICIENTE NA EXECUÇÃO DE DOIS CONVÊNIOS FIRMADOS ENTRE A SECRETARIA ESTADUAL E O MINISTÉRIO DA SAÚDE. APLICAÇÃO DE MULTA. ARTS. 28, II, E 58, II, DA LEI 8.443/1992. ART. 268, II, DO REGIMENTO INTERNO DO TCU. PRESCRIÇÃO DA PRETENSÃO SANCIONATÓRIA. OCORRÊNCIA. APLICAÇÃO DA LEI 9.873/1999. PRECEDENTES DESTE STF. MEDIDA LIMINAR DEFERIDA E RATIFICADA NO EXAME DE MÉRITO. SEGURANÇA CONCEDIDA PARA AFASTAR A MULTA APLICADA. 1. A prescrição da pretensão punitiva do TCU é regulada pela Lei 9.873/1999, descabendo a aplicação do prazo decenal previsto na legislação civil (art. 205 do Código Civil) . Ao revés, incide o prazo quinquenal previsto na Lei 9.873/1999 (MS 32201, Rel. Min. Roberto Barroso, PRIMEIRA TURMA, DJe 7/8/2017; MS 35.512-AgR, Rel. Min. Ricardo Lewandowski, SEGUNDA TURMA, DJe 21/6/2019) . 2. In casu, na linha do parecer apresentado pelo Ministério Público Federal e da decisão liminar de minha lavra, é inequívoca a superação do prazo prescricional quinquenal. Os ilícitos apontados pela Corte de Contas ocorreram em julho de 2006, tendo o processo de auditoria sido instaurado em 9/10/2006. A ordem de citação do responsável para a audiência, por sua vez, ocorreu em 25/6/2007. Entretanto, a decisão condenatória recorrível foi exarada somente em 31/5/2016, data da prolação do Acórdão 3513/2016-TCU-Primeira Câmara. 3. Ex positis, CONCEDO A SEGURANÇA unicamente para afastar a sanção de multa aplicada ao impetrante, nos autos da Tomada de Contas Processo 023.288/2006-0, máxime da ocorrência de prescrição da pretensão punitiva do Tribunal de Contas da União. (MS 35940. Órgão julgador: Primeira Turma. Relator Ministro LUIZ FUX. Julgamento: 16/06/2020) .
43. Essa orientação também foi seguida nas seguintes decisões monocráticas: MS 36.127-MC/DF e MS 35.940-MC/DF, relator Ministro Luiz Fux; MS 35.294, MS 35.539/DF e MS 35.971-TP/DF, relator Ministro Marco Aurélio; MS 34.256 MC/DF, MS 36.054-MC e MS 36.067-MC/DF, relator Ministro Ricardo Lewandowski.
44. O pretório excelso tem se pronunciado no sentido de reconhecer não só a aplicação da prescrição quinquenal com fulcro na interpretação da Lei 9.873/1999, mas também a incidência dos marcos interruptivos do prazo prescricional consignados na referida lei, tantas vezes quanto presentes os suportes fáticos (MS 32.201, relator Ministro Roberto Barroso) . 
45. Mencionado entendimento foi também adotado nas seguintes decisões monocráticas: MS 36.054, MS 34.256-MC, MS 35.512 e MS 36.067-MC, relator Ministro Ricardo Lewandowski; MS 35.294, MS 35.539 e MS 35.971-TP, relator Ministro Marco Aurélio; MS 32.201, relator Ministro Roberto Barroso, e MS 36.127-MC e MS 35.940-MC, relator Ministro Luiz Fux.
46. Em relação ao termo inicial da contagem do prazo prescricional, o caput do art. 1º da Lei 9.873/1999 oferece solução que não destoa do modelo adotado pelo TCU no incidente de uniformização de jurisprudência, em que se examinou a prescrição da pretensão punitiva, nos termos do Acórdão 1441/2016-TCU-Plenário (Relator Ministro Benjamin Zymler) , com a adição da particularidade de explicitar o caso de infrações permanentes ou continuadas:
	a) Regra geral: 'data da prática do ato' (o que equivale a 'ocorrência da irregularidade sancionada') ;
	b) Regra especial: 'no caso de infração permanente ou continuada, do dia em que tiver cessado'.
47. A Lei 9.873/1999, no art. 2º, estabelece as causas interruptivas da prescrição punitiva, consoante abaixo transcrito, já na redação conferida pela Lei 11.941/2009:
'Art. 2º Interrompe-se a prescrição da ação punitiva:
I - pela notificação ou citação do indiciado ou acusado, inclusive por meio de edital;
II - por qualquer ato inequívoco, que importe apuração do fato;
III - pela decisão condenatória recorrível.
IV - por qualquer ato inequívoco que importe em manifestação expressa de tentativa de solução conciliatória no âmbito interno da administração pública federal.'
48. O quadro a seguir indica alguns eventos processuais presentes no curso de uma TCE (fase interna e externa) que possuem aptidão para interromper a prescrição acima apontada, sem prejuízo, é claro, de outras ocorrências fáticas elegíveis como marco interruptivo, a depender da forma de proceder de cada entidade ou órgão tomador de contas.
	I - pela notificação ou citação do indiciado ou acusado, inclusive por meio de edital;
	 (i) notificação no âmbito do procedimento administrativo de ressarcimento previamente à instauração da TCE;
 (ii) notificação efetuada pelo órgão tomador de contas acerca da instauração da TCE;
 (iii) citação efetuada pelo TCU.
*Data da ciência da notificação ou citação pelos responsáveis ou de publicação do edital no DOU.

	II - por qualquer ato inequívoco, que importe apuração do fato;
* procedimento que evidencie a apuração dos fatos irregulares, com o objetivo quantificar o dano e identificar possíveis responsáveis.
	 (i) relatório de sindicância ou PAD;
 (ii) relatório de apuração de irregularidades referente ao processo administrativo prévio à instauração da TCE;
 (iii) relatórios de fiscalização, pareceres, despachos, informações e memorandos relacionados à apuração dos fatos irregulares;
 (iv) relatório do tomador de contas;
 (v) relatório do controle interno; 
 (vi) termo de instauração ou designação de instauração da TCE;
 (vii) autuação da TCE no TCU; entre outras causas.
*Há quem inclua nesse grupo diligências que comprovam providências do responsável sobre as irregularidades investigadas.

	III - pela decisão condenatória recorrível.
	 (i) Verifica-se apenas no âmbito do TCU com a data da prolação do acórdão condenatório recorrível.

	IV - por qualquer ato inequívoco que importe em manifestação expressa de tentativa de solução conciliatória no âmbito interno da administração pública federal.
	 (i) pedido de parcelamento;
 (ii) pagamento parcial do débito;
 (iii) qualquer manifestação do responsável que demonstre claramente a sua intenção de recolher o débito.

49. Bem se vê, portanto, a existência de uma multiplicidade de causas de interrupção da prescrição, conforme se depreende do art. 2º da Lei 9.873/1999. Tal exegese encontra respaldo em precedentes do STF, a exemplo do que se decidiu no julgamento do MS 36067 (relator Ministro Ricardo Lewandowski) , com destaque para trecho do voto em que o Relator reconhece cinco causas de interrupção da prescrição, in verbis:
' (...) Assim, faz-se necessário levar em consideração que, apesar de os fatos objeto da apuração conduzida pela Corte de Contas remontarem aos anos de 1999 e 2000, período no qual o impetrante era Secretário de Saúde municipal, o Tribunal de Contas da União deu prosseguimento à tomada de contas especial por ter constatado a ocorrência de 5 causas interruptivas da prescrição, a saber: a) relatório de auditoria em conjunto realizada pelo Denasus e pela Secretaria Federal de Controle, lavrado em 06/07/2001, sendo este, certamente, um ato inequívoco que importou a apuração do fato (art. 2º, II, da Lei n. 9.873/1999) ; b) instauração de Tomada de Contas Especial pelo FNS, ocorrida em 05/10/2005, sendo este também, certamente, um ato inequívoco que importou a apuração do fato (art. 2º, II, da Lei n. 9.873/1999) ; c) a autuação da presente Tomada de Contas Especial no âmbito do Tribunal de Contas da União, ocorrida em 12/08/2008, sendo este também, certamente, um ato inequívoco que importou a apuração do fato (art. 2º, II, da Lei n. 9.873/1999) ; d) o ato que ordenou a citação do responsável, ora impetrante, ocorrida em 12/07/2010 (art. 2º, I, da Lei n. 9.873/1999) ; e e) o exercício do poder punitivo ocorrido em 20/06/2012, data da prolação do Acórdão 1563/2012-TCU-Plenário (art. 2º, III, da Lei n. 9.873/1999) .'
50. No caso vertente, tendo como parâmetro a tese firmada pelo STF no RE 636.886, no sentido de que ambas pretensões sancionatória e ressarcitória do TCU estão sujeitas ao prazo prescricional de 5 anos previsto na Lei 9.873/1999, considerando, ainda, o sistema prescricional descrito na citada lei, inclusive as causas de suspensão e de interrupção da prescrição, temos a seguinte cronologia de eventos processuais:
	a) 	datas elegíveis como termo inicial para contagem do prazo prescricional: 
	. 18/6/2009: assinatura do contrato entre o município e a empresa intermediária para a realização do objeto estabelecido no convênio (peça 42, p. 7-11) ;
	. 30/7/2009: pagamento realizado às empresas com recursos do convênio (peça 42, p. 52) ;	
	. 20/7/2009: término da vigência do convênio (peça 1, p. 32-50) .
	b) 26/4/2011: Nota Técnica de Reanálise 1175/2011 (peça 1, p. 75-80) ;
	c) 6/12/2013: Nota Técnica de Reanálise 1332/2013 (peça 1, p. 90-93) ;
	d) 26/3/2014: Nota Técnica de Análise Financeira 392/2014 (peça 1, p. 99-104) ;
	e) 3/9/2014: notificação do responsável sobre as irregularidades pela autoridade administrativa competente do Ministério do Turismo (peça 1, p. 97-98 e 106) .
	f) 20/10/2014: instauração da presente tomada de contas especial por parte do Ministério do Turismo (peça 1, p. 116) ;
	g) 26/3/2015: Relatório do tomador de contas (peça 1, p. 141-145) ;
	h) 3/6/2015: Relatório e Certificado de auditoria da Controladoria-Geral da União (peça 1, p. 171-176) ;
	i) 29/6/2015: Pronunciamento do Ministro de Estado do Turismo (peça 1, p. 183) ;
	j) 10/8/2015: autuação da tomada de contas especial neste TCU (peça 1) ;
	k) 19/4/2016: ordem de diligência saneadora (peça 5) ;
	l) 14/7/2016: ordem para citação do responsável (peça 12) ; 
	m) 20/6/2017: ordem para novas diligências saneadoras (peça 26) ;
	n) 17/5/2018: ordem para nova citação do responsável (peça 58) ; e
	o) 21/2/2021: nova instrução dos autos e renovação da citação do responsável (peças 75-77) .
51. Examinando-se a natureza dos eventos processuais enumerados no item anterior, observa-se que todos eles se caracterizam como atos inequívocos almejando ou a notificação do responsável ou a apuração dos fatos, como delineado no art. 2º da Lei 9.873/1999.
52. Vê-se ainda que nenhum dos intervalos entre esses eventos é superior a cinco anos.
53. Nesse cenário, mesmo a vista dos pronunciamentos havidos no âmbito do STF, pode-se afirmar que não ocorreu a prescrição da pretensão punitiva e ressarcitória desta Corte, haja vista a ocorrência de eventos previstos no artigo 2º da Lei 9.873/1999 aptos a interromper o curso do prazo prescricional.
54. Deve-se salientar que a decisão havida no julgamento, pelo STF, do RE 636.886 (tema 899 da repercussão geral) , ainda não transitou em julgado, encontrando-se na fase de apreciação de embargos de declaração opostos pela Advocacia-Geral da União.
55. Além disso, o caso concreto tratado no RE 636.886 diz respeito à fase de execução judicial de deliberação do Tribunal de Contas, tanto assim o é que, para deslindá-lo, foi necessária a aplicação da Lei de Execuções Fiscais, Lei 6.830/1980, diploma legal evidentemente inaplicável à fase que antecede a formação do título executivo extrajudicial, caracterizada pela atuação do órgão de controle externo até a prolação do acórdão.
56. Ademais, o TCU ainda não se pronunciou sobre os efeitos do julgamento de mérito da referida decisão do STF em relação às pretensões de ressarcimento ao erário veiculadas por meio dos processos de tomada de contas especiais. Assim, por cautela, deve-se adotar a orientação da Corte de Contas, na pendência de julgamento do RE 636.886, mesmo reconhecida sua repercussão geral, no sentido de que a matéria ali tratada alcançaria tão somente a fase judicial de cobrança do título extrajudicial, não atingindo os processos de controle externo, mantendo-se a interpretação adotada pela Corte Suprema, em 2008, no Mandado de Segurança - MS 26.210, oportunidade em que foi fixada tese da imprescritibilidade das ações de ressarcimento ao erário:
'A suspensão pelo STF das demandas nas quais esteja em questão a prescritibilidade da pretensão de ressarcimento ao erário com base em decisão de tribunal de contas (RE 636.886/STF) alcança tão somente a fase judicial de cobrança do título extrajudicial, não atingindo os processos de controle externo em trâmite. Até julgamento definitivo em contrário pelo STF, permanece o entendimento do TCU acerca da imprescritibilidade das pretensões de ressarcimento decorrentes de tomadas de contas especiais. (Acórdão 1267/2019-TCU-Plenário, Relator: Min. AROLDO CEDRAZ) 
A suspensão pelo STF das demandas nas quais esteja em questão a prescritibilidade da pretensão de ressarcimento ao erário com base em decisão de tribunal de contas (RE 636.886/STF) alcança tão somente a fase judicial de cobrança do título extrajudicial, não atingindo os processos de controle externo em trâmite. Até julgamento definitivo em contrário pelo STF, permanecem imprescritíveis as pretensões de ressarcimento decorrentes de tomadas de contas especiais. (Acórdão 7930/2018-TCU-Segunda Câmara, Relatora: Min. ANA ARRAES) .'
57. Por outro lado, especificamente no que tange à prescrição da pretensão punitiva, verifica-se que o Acórdão 1441/2016-TCU-Plenário, Relator Ministro Benjamin Zymler, que uniformizou a jurisprudência acerca dessa questão, subordinou tal prescrição ao prazo prescricional geral indicado no art. 205, do Código Civil, que é de dez anos, contado da data de ocorrência da irregularidade sancionada, nos termos do art. 189, do Código Civil, sendo este prazo interrompido pelo ato que ordenar a citação, a audiência ou a oitiva do responsável.
58. No caso em exame, não ocorreu a prescrição da pretensão punitiva, uma vez que a irregularidade sancionada ocorreu em 24/7/2009 e o ato de ordenação da citação dirigida ao responsável José Sérgio Pinheiro Diógenes se deu em 14/7/2016 (peça 12) .
59. Portanto, no caso em exame, nem a perspectiva a aplicação de penalidade ao responsável nem a de reparação por eventuais danos experimentados pelo erário foram alcançadas pelo instituto da prescrição, inexistindo óbices para o regular desenvolvimento do processo.
60. Em face do exposto, deve-se rejeitar a argüição de prescrição aventada pelo responsável.
Alegações de defesa: existência de Ação Civil Pública
61. Além da argüição de prescrição, o responsável também ponderou a existência da Ação Civil Pública de improbidade administrativa 0800276- 07.2016.4.05.8101, em trâmite perante a 15ª Vara Federal, 'visando apurar justamente eventuais irregularidades na execução das despesas relacionadas ao Convênio Siconv 703868/2009'.
62. Afirma que, nessa ação, após a coleta de provas e da oitiva de testemunhas, ouve manifestação oral do representante do Ministério Público Federal pela improcedência da ação de improbidade a qual foi ajuizada pelo próprio MPF. 
63. Sustenta que a 'análise de referida prova oral (...) é de suma importância para a demonstração da regular aplicação dos recursos abordados nos presentes autos'.
Exame
64. Relativamente à mencionada ação em curso na Justiça Federal, deve-se enfatizar que a jurisprudência aqui é pacífica em considerar que eventuais sentenças proferidas pelo juízo cível, versando sobre o mesmo assunto e tendo por objeto idênticas responsabilidades, não vinculam a decisão administrativa a ser proferida por este Tribunal, bem como não acarretam qualquer prejuízo à competência exclusiva do TCU em verificar a boa e regular aplicação dos recursos federais. 
65. Somente a sentença absolutória no juízo criminal fundada no reconhecimento da inexistência material do fato ou na negativa de autoria tem a aptidão de impedir a responsabilização civil e administrativa do agente (Acórdão 6903/2018-TCU-Segunda Câmara, relatora Ministra Ana Arraes; e 131/2017-TCU-Plenário, relator Ministro Walton Alencar Rodrigues) .
66. Menciona-se por derradeiro, que a tese da independência entre as instâncias já foi objeto de pronunciamento no âmbito do Supremo Tribunal Federal (Mandados de Segurança 26.969-DF e 25.880-DF) , bem como pelo Superior Tribunal de Justiça (MS 7080-DF, MS 7138-DF e 7042-DF) , corroborando, por extensão, o entendimento esposado por esta Corte de Contas (Acórdão 3036/2015-TCU-Plenário, 10.042/2015-TCU-2ª Câmara e 2.743/2019-TCU-2ª Câmara, relator Ministro-Substituto Marcos Bemquerer Costa; 7.475/2015-TCU- 1ª Câmara  e 7.752/2015-TCU-1ª Câmara, relator Ministro José Múcio Monteiro; e 7.123/2014-TCU-1ª Câmara, relator Ministro Bruno Dantas) .
67. Em razão do expendido, deve-se rejeitar as alegações de defesa apresentadas.
Alegações de defesa: execução física
68. Acerca da execução física do evento, o responsável realizou as seguintes ponderações, no essencial:
	- ocorreram dois eventos distintos: o Festival da Juventude de Jaguaribe, nos dias 9 e 10/7/2009, dentro do pavilhão social do Parque de Exposições; e a ExpoJaguar, no período de 7 a 12/7/2009, na parte externa no mencionado Parque. O primeiro, custeado com recursos do convênio, teve natureza festiva, enquanto o segundo, custeado com recursos próprios, estava voltado ao agronegócio, 'mas também com apresentações culturais (desfile, rodeio, apresentação de grupos de dança) , feirinha de produtores locais, etc.';
	- 	o exame das fotos que traz ao processo (peças 71-72) permite 'facilmente constatar as características (distintas) de cada evento, podendo-se atestar, ainda, que as despesas contratadas, foram efetivamente aplicadas nas suas respectivas destinações, tanto no festival da juventude como na expojaguar.'; e
	- não houve desvio na execução do objeto do convênio em prol do outro evento: 'o imbróglio se deu, como dito, porquanto em um determinado sítio eletrônico, que subsidiou a expedição do ofício 0340/2013, amealharam-se fotos de um evento ao outro, pois ambos aconteceram simultaneamente e ambos dentro do mesmo parque de exposições (embora em locais distintos do parque) , porém sem fazer a distinção de quais fotos eram de quais eventos.'
Exame
69. O responsável foi chamado a apresentar defesa em razão da ausência de fotografias, filmagens ou outros documentos que provassem, de forma inequívoca, a execução física da integralidade dos itens previstos no plano de trabalho e pagos com recursos do convênio.
70. Diante dos argumentos e esclarecimentos apresentados pela defesa, em cotejo com os elementos presentes nos autos, mostra-se possível afirmar que, nos dias 9 e 10/7/2009, houve a apresentação das atrações 'Toca do Vale e Eita Forrozão', 'Forrozão Pauléra', 'Forró do Bom' e 'Dorgival Dantas'. Ainda, é possível formar vínculo da imagem do palco presente nas fotos com o descrito no plano de trabalho (peça 42, p. 56-60) .
71. Nessas circunstâncias e diante das demais evidências presentes nos autos (peça 42, p. 38-42 e p. 66-77) , entende-se pela presença de elementos que permitem comprovar a integral execução física do objeto do convênio, razão pela qual devem ser acolhidas as alegações de defesa trazidas nesse sentido.
Alegações de defesa: execução financeira
72. Sobre a execução financeira do convênio, as manifestações trazidas pela defesa trazem, no essencial, os seguintes argumentos:
	- houve pesquisa de preços anteriormente à realização do pregão: 'a comissão de licitação usou como parâmetro os preços apresentados no plano de trabalho e que foram aprovados pelo Ministério, que não apenas tomou conhecimento dos valores previamente, como os aprovou por estarem (...) dentro da faixa praticada no mercado';
	- não há norma impositiva para a realização do pregão em seu formato eletrônico, tendo sido realizado o pregão na forma presencial em razão de limitações tecnológicas presentes no município à época (internet banda larga) ;
	- é irrelevante a discussão sobre a ausência de comprovação de capacidade técnica da empresa J.B.J Construções, haja vista que a documentação relativa à sua habilitação não foi aberta em razão de não ter sido a vencedora do certame;
	- não procede a afirmação de que a empresa contratada não detinha vínculo com as atrações artísticas que se apresentaram no evento, haja vista a existência de contratos de exclusividade entre as partes, no qual os artistas declararam, com firma reconhecida em cartório, que a empresa AMP detinha direitos de representação;
	- houve a apresentação dos artistas no evento objeto do convênio e o pagamento a eles pelo serviço prestado, não tendo sido verificada qualquer controvérsia acerca das referidas apresentações, existindo um contrato que detalhava minuciosamente todos os serviços contratados;
	- a ausência de informações no documento fiscal não é impeditivo para se estabelecer o nexo entre as despesas efetuadas e os valores pagos para as bandas e artistas, pois há um contrato que detalhando todos os serviços contratados;
	- o fato de a empresa contratada não ter apresentado declarações de imposto de renda, desde 2008, não leva à conclusão que estaria em situação irregular quando de sua contratação, no ano de 2009, por parte do município.
Exame
73. Verifica-se que parte significativa dos argumentos apresentados trata de questões já superadas.
74. Relativamente à execução financeira da avença, o responsável foi chamado a apresentar defesa em razão da ausência de comprovação de que a empresa intermediária contratada irregularmente, sem a comprovação válida da representação exclusiva das atrações artísticas, pagou o cachê das bandas e/ou cantores que se apresentaram no evento, uma vez que não foram apresentados documentos bancários, fiscais, recibos, ou outros documentos equivalentes, em nome das atrações artistas, ou de seus representantes legais, comprovando o efetivo pagamento, de acordo com os valores estabelecidos no plano de trabalho aprovado do convênio.
75. Nesse sentido, a alegação da validade dos contratos de exclusividade entre o intermediário contratado e as atrações não merece prosperar. 
76. Como anteriormente aduzido, as declarações de exclusividade (peça 42, p. 3-6) não provam a exclusividade de representação, uma vez que não possuem características próprias desses contratos: não dispõem sobre a forma de remuneração das partes, não foram registradas em cartório (apenas tiveram firma reconhecida) , são restritas a data e local específico e não se provou terem sido publicadas no Diário Oficial, além de não se ajustarem aos contornos definidos pelo Acórdão 96/2008-TCU-Plenário.
77. Registra-se que não se localizou nos autos elementos que indicam a realização de pagamentos com recursos do convênio às atrações artísticas ou a seus representantes legais de acordo com o previsto no plano de trabalho.
78. Por essas razões, as alegações de defesa prestadas em relação a esse ponto não merecem prosperar, pois não há como afirmar que as atrações artísticas foram devidamente remuneradas como previsto no convênio, impossibilitando a formação de nexo entre recursos do convênio e objeto do ajuste e caracterizando a irregularidade passível de condenação em débito.
79. Em face de todo o exposto, verifica-se a insuficiência das alegações de defesa para descaracterizar a totalidade das irregularidades presentes no processo e demonstrar a escorreita execução do convênio, razão pela qual devem ser rejeitadas em parte.
Prescrição da Pretensão Punitiva
80. No presente caso, como já dito alhures, a perspectiva de aplicação de penalidade ao responsável não foi alcançada pela prescrição, uma vez que a irregularidade sancionada ocorreu em 24/7/2009 e o ato de ordenação da primeira citação se deu em 14/7/2016 (peça 12) , em prazo inferior a dez anos. 
CONCLUSÃO
81. Em face da análise promovida na seção 'Exame Técnico', verifica-se que as alegações de defesa trazidas pelo responsável não lograram comprovar a boa e regular aplicação da totalidade dos recursos repassados por força do Convênio 703868/2009. 
82. Verifica-se também que não houve a prescrição da pretensão punitiva, conforme análise já realizada.
83. Tendo em vista que não constam dos autos elementos que permitam reconhecer a boa-fé do responsável, sugere-se que as suas contas sejam julgadas irregulares, nos termos do art. 202, § 6º, do RI/TCU, com a imputação do débito atualizado monetariamente e acrescido de juros de mora, nos termos do art. 202, §1º do Regimento Interno/TCU, com a aplicação da multa prevista no art. 57 da Lei 8.443/1992."
3.	Com base na análise empreendida, a SecexTCE, no essencial, propõe ao Tribunal (peças 85 a 87) :
	3.1. rejeitar, em parte, as alegações de defesa apresentadas pelo Sr. José Sérgio Pinheiro Diógenes;
	3.2. julgar irregulares, nos termos dos arts. 1º, inciso I, 16, inciso III, alínea c, da Lei 8.443/1992, as contas do Sr. José Sérgio Pinheiro Diógenes, condenando-o ao pagamento das importâncias a seguir especificadas, atualizadas monetariamente e acrescidas dos juros de mora, calculada a partir da data discriminada até a data da efetiva quitação do débito, fixando-lhe o prazo de quinze dias, para que comprove, perante o Tribunal, o recolhimento da referida quantia aos cofres do Tesouro Nacional, nos termos do art. 23, inciso III, alínea 'a', da citada lei, c/c o art. 214, inciso III, alínea 'a', do Regimento Interno/TCU, abatendo-se na oportunidade os valores já recolhidos;
	Data base 
	Débito/Crédito
	Valor R$

	24/7/2009
	D
	171.428,60

	19/11/2009
	C
	723,24

	3.3. aplicar ao Sr. José Sérgio Pinheiro Diógenes a multa prevista no art. 57 da Lei 8.443/1992; 
	3.4. autorizar, desde logo, a cobrança judicial das dívidas, caso não atendidas as notificações, na forma do disposto no art. 28, inciso II, da Lei 8.443/1992;
	3.5. autorizar também, desde logo, se requerido, com fundamento no art. 26 da Lei 8.443/1992, de 1992, c/c o art. 217, §§ 1º e 2º do Regimento Interno/TCU, o parcelamento da (s) dívida (s) em até 36 parcelas; 
	3.6. enviar cópia do Acórdão a ser prolatado:
	3.6.1. à Procuradoria da República no Estado do Ceará, nos termos do § 3º do art. 16 da Lei 8.443/1992, c/c o § 7º do art. 209 do Regimento Interno/TCU, para adoção das medidas cabíveis;
	3.6.2. ao Ministério do Turismo e ao responsável, para ciência.
	4.	O Ministério Público junto ao TCU, representado pelo Subprocurador-Geral Lucas Rocha Furtado, concordou com a proposta feita pela unidade técnica (peça 88) . 
	É o Relatório.

Janine Adeodato Accioly (OAB/CE 12.376); Paulo Napoleão Gonçalves Quezado (OAB/CE 3.183); Viviane Maria Diogo Diógenes Quezado (OAB/CE 5.241); Marcelo Holanda Luz, (OAB/CE 11.665); João Marcelo Lima Pedrosa (OAB/CE 12.511); Henrique Gonçalves de Lavor Neto (OAB/CE 12.512); Mabel de Carvalho Silva Portela (OAB/CE 13.909); Patrícia Maria de Castro Teixeira (OAB/CE 16.673); Kelley Cristina Porto Bertosi (OAB/CE 17.400); Renan Benevides Franco (OAB/CE 23.450); Alex Xavier Santiago da Silva (OAB/CE 24.390); Túlio Magno Gomes Ribeiro (OAB/CE 24.853); Francisco Edilberto Torres da Silveira (OAB/CE 26.703); Natália Marques Reis (OAB/CE 28.316).

Subprocurador-Geral Lucas Rocha Furtado.

TOMADA DE CONTAS ESPECIAL. CONVÊNIO. INCENTIVO AO TURISMO, POR MEIO DO APOIO À REALIZAÇÃO DO EVENTO "FESTIVAL DA JUVENTUDE NO MUNICÍPIO DE JAGUARIBE/CE". NÃO APROVAÇÃO DA PRESTAÇÃO DE CONTAS PELO CONCEDENTE. FALTA DE COMPROVAÇÃO DA EXECUÇÃO FÍSICA E FINANCEIRA DO OBJETO PACTUADO. ALEGAÇÕES DE DEFESA NÃO AFASTAM AS FALHAS APONTADAS. ÔNUS DO GESTOR DE DEMONSTRAR A REGULARIDADE DO EMPREGO DOS RECURSOS NO OBJETO DO AJUSTE. CONTAS IRREGULARES, COM DÉBITO E MULTA PROPORCIONAL AO DANO. O ônus de comprovar a regular aplicação da integralidade dos recursos públicos compete ao responsável, por meio da devida prestação de contas, com documentação consistente a demonstrar cabalmente os gastos efetuados na execução do objeto pactuado.

TOMADA DE CONTAS ESPECIAL (TCE)

Secretaria de Controle Externo de Tomada de Contas Especial - SecexTCE.

Trago à apreciação deste Colegiado Tomada de Contas Especial instaurada pelo Ministério do Turismo, tendo como responsável o Sr. José Sérgio Pinheiro Diógenes, Prefeito de Jaguaribe/CE, na gestão de 2009-2012, em decorrência da não aprovação da prestação de contas referente ao Convênio 703.868/2009, celebrado entre o aludido órgão ministerial e o referido ente municipal, para dar apoio financeiro à realização do evento denominado "Festival da Juventude no Município de Jaguaribe/CE", nos dias 9 e 10/7/2009 (peça 1, p. 32-50) .
2.	Para a execução do objeto pactuado, foi acordado o montante de R$ 210.000,00, cabendo à União R$ 200.000,00, os quais foram depositados na conta do convenente em 24/7/2009 (peça 40, p. 94) . O restante de R$ 10.000,00 coube ao Município de Jaguaribe/CE, a título de contrapartida. 
3.	A Secretaria de Controle Externo de Tomada de Contas Especial - SecexTCE, diante da não aprovação das contas, promoveu a citação do responsável para que recolhesse o valor do débito de R$ 200.000,00, com os acréscimos legais pertinentes e o abatimento da importância já ressarcida, em 19/11/2009, de R$ 723,24, e/ou oferecesse alegações de defesa sobre a não comprovação da execução física e financeira do objeto do Convênio 703.868/2009 (peça 12) . 
4.	Após examinar a defesa oferecida pelo responsável (peça 21) e as respostas das diligências realizadas à Secretaria da Receita Federal do Brasil, ao Ministério do Turismo e ao convenente (peças 40, 41, 42, 44 e 47) , a unidade técnica sugeriu ao Tribunal julgar irregulares as contas do responsável, condená-lo ao pagamento do débito apurado e aplicar-lhe a multa prevista no art. 57 da Lei 8.443/1992 (peças 54-56) . 
5.	Em sua primeira atuação nos autos, o Ministério Público junto ao TCU suscitou preliminar no sentido de dar oportunidade ao responsável para que se manifestasse acerca dos novos elementos juntados ao processo em resposta às diligências então realizadas, medida que foi por mim acolhida e efetivada pela unidade técnica (peças 58-60) . 
6.	Em atenção à notificação de nova citação, o responsável apresentou novos elementos de defesa (peças 66-72) .
7.	A unidade técnica, na instrução da peça 76, reanalisou a execução física e financeira do Convênio 703.868/2009, e a fim de aperfeiçoar as citações anteriormente realizadas, promoveu a terceira citação do responsável, para que recolhesse o valor do débito apurado, desta feita no total de R$ 195.238,10, do qual deve ser abatida a quantidade R$ 723,24, já ressarcida em 19/11/2009, e/ou encaminhasse suas alegações de defesa sobre a não comprovação da integral execução física do objeto pactuado, dada a falta de apresentação de imagens (fotografias ou filmagens) ou de outros documentos que validassem a realização do evento; bem como sobre a falta de demonstração do pagamento do cachê pela empresa intermediária às bandas e cantores que eventualmente se apresentaram no evento. 
8.	Nessa ocasião, porém, após o transcurso do prazo regimental da citação, o responsável permaneceu silente, sem adicionar novas alegações às anteriormente encaminhadas ao Tribunal.
9.	Em derradeira instrução, a SecexTCE entendeu corretas as despesas com locação de palco, som e iluminação, bem como com confecção de camisetas. Quanto à apresentação das bandas, considerou que, apesar de as imagens (fotografias) juntadas aos autos evidenciarem a realização física do evento, não restou comprovado o pagamento às atrações artísticas, fato que impediu a formação do necessário nexo causal entre parte dos recursos do convênio e a realização do objeto pactuado.
10.	Nesse contexto e dada a inocorrência de prescrição da pretensão punitiva do TCU, a unidade instrutiva formulou proposta, com a qual o Ministério Público junto ao TCU concordou, no sentido de julgar irregulares as contas do Sr. José Sérgio Pinheiro Diógenes, com base no art. 16, inciso III, alínea c, da Lei 8.443/1992; condená-lo ao pagamento do valor do débito original de R$ 171.428,60 e aplicar-lhe a multa proporcional ao dano causado ao erário.    
11.	Acolho, desde logo, a proposta uníssona da unidade técnica e do Parquet no sentido da irregularidade das contas do Sr. José Sérgio Pinheiro Diógenes, com débito e multa ao ex-gestor, sem prejuízo de discordar da conclusão dos pareceres precedentes sobre a execução física do objeto pactuado, especialmente em relação à apresentação das bandas/cantores. 
12.	Com relação à execução física do objeto acordado, cumpre assinalar que este Tribunal, no âmbito do TC Processo 009.845/2012-7, examinou consulta formulada pelo Ministério do Turismo acerca dos documentos necessários à comprovação da realização dos eventos custeados com recursos provenientes de convênios.
13. 	Assim, por meio do Acórdão 1459/2012-TCU-Plenário (relator Ministro Augusto Nardes) , o Tribunal deliberou que a composição da prestação de contas relativa a convênios firmados pelo Ministério do Turismo deve observar a legislação vigente à época da celebração do ajuste e o prescrito no termo de convênio, sendo sempre necessário que o cumprimento do objeto pelo convenente reste indubitavelmente comprovado. E mais, caso os documentos enumerados no art. 28 da Instrução Normativa/STN 1/1997 e no art. 58 da então vigente Portaria Interministerial MPOG/MF/CGU 127/2008 não sejam suficientes para comprovar a execução do objeto pactuado, podem ser exigidos outros elementos de prova, tais como fotografias, jornais pré-evento, CDs, DVDs, entre outros.  
14.	No presente caso, para o órgão concedente, Ministério do Turismo, a execução física do objeto não foi devidamente comprovada pelo responsável, porquanto as imagens (fotografias) que lhe foram encaminhadas pelo convenente se referiam a outro evento realizado no Município de Jaguaribe/CE, a "XL ExpoJaguar 2009", em período que abrangeu as datas do "Festival da Juventude no Município de Jaguaribe/CE".
15. 	O responsável, nas fases interna e externa desta TCE, alegou que os dois eventos ocorreram no Município, com sobreposição de datas, porém, com fontes financiadoras distintas. A ExpoJaguar, realizada no período de 7 a 12/7/2009, na parte externa do Parque de Exposições, foi custeada com recursos próprios e voltada ao agronegócio. Já o Festival da Juventude de Jaguaribe, ocorreu nos dias 9 e 10/7/2009, na parte interna do pavilhão social do aludido Parque, e contou com os recursos públicos federais do Convênio 703.868/2009.
16. 	O esclarecimento prestado pelo responsável é válido no sentido de aclarar a situação de sobreposição de períodos na realização dos eventos. Porém, a péssima qualidade das imagens juntadas aos autos (peça 42, p. 38-42, 56-60 e 66-77) não permite afirmar, com a necessária certeza, que as fotografias se referem exclusivamente ao Festival da Juventude do Município de Jaguaribe e que as bandas e cantores são aqueles efetivamente indicados no contrato celebrado com empresa AMP de Sousa - ME. 
17.	A precariedade das fotografias impede concluir pela execução física do objeto pactuado, apesar de constituir indício de possível realização dos espetáculos, porém frágil porque desacompanhadas de outros elementos probatórios.
18.	Pode-se dizer, assim, que as imagens revelam indícios de fragmentos de shows realizados durante o evento da XL ExpoJaguar 2009, mas sem força cogente para vincular o espetáculo ao objeto da avença que ora se examina. Não há indicativo nas fotografias de que os shows se referiam ao "Festival da Juventude no Município de Jaguaribe/CE". 
19.	No site "kilokura.com", todas as notas das fotografias fazem referência tão somente ao evento XL ExpoJaguar 2009 (peça 42, 56-60) . Por sua vez, nas fotografias da peça 72, a boa qualidade das imagens retratadas não revelou registro algum sobre o título "Festival da Juventude no Município de Jaguaribe/CE", ou o número da avença firmada com o Ministério do Turismo, ou qualquer outro elemento capaz de vincular as fotos com o objeto pactuado no Convênio 703.868/2009, exceto nas fotos em que alguns poucos jovens vestiam camiseta com a inscrição do título do evento, o que evidencia tão somente a confecção da camiseta e não a realização dos shows contratados com os recursos federais (peça 72, p. 6-12) . No mais, em todas as fotos da peça 72 foi inserida a logomarca do evento "XL ExpoJaguar 2009".
20.	Não é sem razão que o órgão concedente, após examinar as fotografias do evento encaminhadas pelo convenente e tendo em vista a insuficiência dos elementos técnico-financeiros da prestação de contas, emitiu a Nota Técnica de Reanálise 1.332/2013 (peça 1, p. 90-93) em que reprovou a execução física do objeto do Convênio 703.868/2009. Nesse contexto, a conclusão é de que os elementos fotográficos carreados aos autos não trazem segurança suficiente para afirmar categoricamente a execução das apresentações das bandas/cantores no "Festival da Juventude de Jaguaribe/CE".
21.	No que se refere à execução financeira da avença, acolho integralmente o parecer da unidade técnica, porquanto não foram apresentados documentos hábeis a demonstrar o efetivo pagamento às atrações artísticas que porventura se apresentaram no multicitado Festival da Juventude de Jaguaribe/CE. 
22.	 Como visto no relatório precedente, constaram dos termos das citações encaminhadas ao responsável diversas ocorrências, das quais restaram não elididas a irregularidade consistente na inexecução financeira do ajuste e outras duas falhas atinentes às medidas prévias da realização do certame (peças 13, 59-60 e 80-81) : falta de comprovação de que a empresa intermediária contratada, sem a demonstração válida da representação exclusiva das atrações artísticas, pagou o cachê das bandas e/ou cantores que eventualmente se apresentaram no evento; ausência de pesquisa de preço anterior à realização do pregão para contratação da empresa promotora do evento e não apresentação de justificativa para o emprego de pregão presencial em detrimento do eletrônico.
23.	Em linhas gerais, o responsável alegou ter havido a apresentação dos artistas contratados, a efetivação do pagamento a eles pelo serviço prestado e a validade das declarações de exclusividade. Ademais, sustentou que a falta de informações no documento fiscal não impediria o estabelecimento do nexo causal entre as despesas incorridas, o pagamento às bandas/artistas e os recursos do convênio, porquanto no contrato os serviços ajustados estariam detalhados.
24.	Afirmou também ter havido pesquisa de preço na fase que antecedeu o pregão, porquanto a comissão de licitação teria empregado como parâmetro os preços apresentados no plano de trabalho ao Ministério do Turismo, o qual os aprovou por estarem dentro da faixa praticada no mercado. 
25.	Das três falhas remanescentes a única capaz de impor débito ao ex-gestor é a falta de comprovação do pagamento do cachê às bandas/cantores.
26.	 Cabe anotar, desde logo, que a obrigação de o convenente exigir da empresa contratada documento comprobatório do efetivo pagamento aos artistas, bandas ou grupos, somente veio a ser positivada na Portaria/Ministério do Turismo 153, de 06/10/2009, posterior à data de celebração do Convênio 703.868/2009, ocorrida em 25/6/2009, mas ainda no prazo da prestação de contas que se encerrou em 20/10/2009 (peça 1, p. 32-50) . 
27.	Ainda que não exigível tal comprovante na fase de prestação de contas ao concedente, a superveniência do aludido ato normativo não impede que na etapa externa da TCE seja solicitado ao responsável, em especial porque, diante do quadro da incerteza sobre a apresentação das bandas no evento do Festival da Juventude, a entrega de qualquer elemento de prova capaz de demonstrar o pagamento às atrações artísticas serviria ao propósito da formação do necessário liame de causalidade entre a realização física dos shows e os gastos incorridos com os recursos federais. 
28.	Conforme análise empreendida pela unidade técnica, de fato não restou evidenciado que os recursos federais oriundos da avença em questão foram devidamente aplicados no pagamento das bandas que iriam se apresentar no evento, haja vista a falta de documentos fiscais, bancários, recibos ou quaisquer outros equivalentes, capazes de evidenciar o aludido pagamento dos cachês e a necessária causalidade entre os recursos públicos do convênio e as despesas com as atrações artísticas. 
29.	Na Nota Fiscal 074, emitida pela AMP de Sousa - ME, empresa contratada para realizar o evento objeto do Convênio 703.868/2009, no valor de R$ 209.300,00, não consta qualquer discriminação do nome das bandas nem do respectivo valor que seria devido a cada uma delas. A especificação dos serviços contratados é genérica e impede, com base nesse documento, a formação do liame entre as despesas com as atrações artísticas e os recursos públicos do convênio, como mencionei alhures. Essa empresa, segundo a Secretaria da Receita Federal do Brasil, peça 47, não recolheu impostos e contribuições previdenciárias em 2009, e a última declaração de Imposto de Renda apresentada àquela secretaria referiu-se ao ano calendário de 2007. 
30.	A propósito, o representante do Ministério Público junto ao TCU considerou imprestável a aludida nota fiscal para fins de comprovação de pagamento do cachê às bandas/cantores (peça 88) : 
"Manifesto-me de acordo com a proposta da unidade técnica, tendo em vista que o responsável, nas diversas oportunidades que teve de se defender nos autos, não logrou comprovar a relação de causalidade entre os supostos pagamentos efetuados à empresa contratada e a aplicação dos recursos públicos no objeto do contrato, cabendo destacar a absoluta imprestabilidade do documento fiscal apresentado como prova idônea, tendo em vista não conter o detalhamento das despesas e ainda o fato de que foi emitido por pessoa jurídica que se encontrava em situação irregular perante a Receita Federal." Grifei.
31.	Também não socorre o responsável a alegação de que o contrato assinado entre a empresa AMP de Sousa - ME e o Município de Jaguaribe/CE supriria a falta de especificação da nota fiscal, na medida em que detalhava minuciosamente os serviços contratados. O fato de haver cláusula contratual com a indicação dos nomes das bandas e os preços correspondentes de suas apresentações (cláusula terceira, peça 42, p. 8 e 9) não constitui prova cabal de que as bandas e cantores receberam os valores indicados pela prestação dos serviços.    
32.	Além disso, as declarações de exclusividade da AMP de Sousa - ME relativamente às bandas/artistas para as apresentações nas datas indicadas (peça 42, p. 3-6) também não constituem prova legal e irrefutável de vínculo entre as atrações artísticas e a empresa intermediadora. 
33.	Essas declarações de exclusividade padecem de legitimidade, haja vista que estão desacompanhadas da comprovação da titularidade dos signatários para representar legalmente as bandas e artistas nominados. Nesse contexto, não se pode afirmar haver vínculo contratual entre a AMP de Sousa - ME e as bandas/artistas que se apresentariam no evento.
34.	A fragilidade dessas declarações de exclusividade aliada à falta de um documento comprobatório do pagamento às bandas/artistas solidifica a reprovação da execução financeira do objeto pactuado. De concreto, há a incerteza do paradeiro dos recursos federais do Convênio 703.868/2009, a falta de recibos dos cachês, ou quaisquer outros documentos legais equivalentes, supostamente pagos às bandas/cantores, e a absoluta ausência do nexo de causalidade entre os recursos federais e o fim a que eles se destinavam. 
35.	Não é demais anotar que, na condição de gestor público, o responsável tem o ônus de demonstrar a boa e regular aplicação dos recursos federais recebidos, a teor das disposições dos arts. 70, parágrafo único, da Constituição Federal, 93 do Decreto-lei 200/1967 e 66 do Decreto 93.872/1986, cabendo a ele reunir a documentação probatória do correto emprego dos recursos públicos na execução do objeto pactuado mediante convênio. 
36. 	Sobre as duas falhas restantes - falta de pesquisa de preços previamente à realização do pregão e ausência de justificativa para promover pregão presencial em detrimento do eletrônico - acolho o exame constante na instrução da peça 54, em que a unidade técnica bem refutou os argumentos de defesa oferecidos pelo responsável. 
37.	De fato, o convenente não fez pesquisa de preço no mercado antes de promover o certame. Limitou-se a adotar os valores lançados no plano de trabalho constante da proposta de convênio encaminhada ao órgão ministerial concedente, procedimento que não atende à disposição legal sobre pesquisa de preço previamente à licitação, tampouco é bastante para avaliar os valores praticados no mercado onde o objeto foi licitado.
38.	 No que se refere ao emprego do pregão presencial em detrimento do eletrônico, o ex-gestor alegou falta de estrutura do município para licitar nessa derradeira modalidade indicada, porém não apresentou documentação que indicasse tal justificativa à época do certame, o que em tese, poderia ser considerado falha formal. 
39.	Para essas duas falhas restantes, deixo de adotar qualquer providência, por considerar que, no contexto da inexecução financeira do objeto do Convênio 703.868/2009, não se demonstrou que elas concorreram para a formação do débito. 
40.	Assim e tendo em vista o conjunto de elementos constante destes autos, as contas do Sr. José Sérgio Pinheiro Diógenes devem ser julgadas irregulares, com fundamento no art. 16, inciso III, alínea c, da Lei 8.443/1992, com débito e multa proporcional ao dano causado ao erário. 
41.	Anoto ainda que as preliminares arguidas sobre prescrição das pretensões punitiva e ressarcitória não prosperam, conforme análise e conclusão da unidade técnica (itens 39 a 60 da instrução da peça 85, cujo excerto reproduzi no relatório precedente) , razão por que legalmente válida a proposta de julgamento destas contas, com débito e multa, que ora apresento a esse Colegiado. 
42.	A propósito, ressalto que, na atual vigência dos termos do Acórdão 1441/2016-TCU-Plenário (relator Ministro Benjamin Zymler e redator Ministro Walton Alencar Rodrigues) , a penalidade da multa retromencionada pode ser aplicada por não ter ocorrido a incidência da prescrição da pretensão punitiva, porquanto não transcorreram mais de dez anos entre a data da ocorrência sancionada (2009) e o ato que ordenou a primeira citação do responsável em 14/7/2016 (peça 12) . 
	Ante o exposto, manifesto-me por que seja adotada a deliberação que ora submeto a este Colegiado.
T.C.U., Sala das Sessões, em 25 de janeiro de 2022.
MARCOS BEMQUERER COSTA
Relator